ACORDAO-COMPLETO-2521432

ACÓRDÃO 3143/2021 ATA 49/2021 - PLENÁRIO

VISTOS, relatados e discutidos estes autos de relatório da segunda etapa de auditoria na sistemática brasileira de votação eletrônica à cargo do Tribunal Superior Eleitoral,
ACORDAM os Ministros do Tribunal de Contas da União, reunidos em sessão do Plenário, diante das razões expostas pelo Relator, em:
9.1. recomendar, com fulcro no art. 250, III, do RI/TCU, c/c o art. 11, da Resolução TCU 315/2020, ao Tribunal Superior Eleitoral que:
9.1.1. priorize, no âmbito do projeto 'Dimensionamento da Força de Trabalho', instituído pela Portaria-TSE 140/2019, a identificação das ocupações críticas da Secretaria de Tecnologia da Informação/TSE e a instituição de instrumentos de planejamento para assegurar a sucessão dos referidos postos, com especial atenção às atividades realizadas por profissionais terceirizados e/ou relacionadas à sistemática de votação eletrônica, envolvendo desenvolvimento, manutenção, operação e infraestrutura dos sistemas eleitorais, tendo em vista o processo APO07 - Gerenciar Recursos Humanos do modelo de governança Cobit 2019 c/c o item de verificação 4121 do Perfil Integrado de Governança e Gestão Pública Organizacional (Acórdão 2164/2021-TCU-Plenário - Rel. Min Bruno Dantas) ;
9.1.2. avalie a conveniência de se adequar a Instrução Normativa-TSE 11, de 28/9/2021, para que passe a especificar que a função de fiscal administrativo dos contratos de TI, nos termos da Resolução-CNJ 182/2013, deve ser exercida por prioritariamente por unidade da área administrativa, a fim de alcançar melhor eficiência na atuação dos servidores especializados;
9.1.3 revise o arranjo institucional e as competências de suas unidades a fim de aprimorar a gestão da segurança da informação, tendo em vista o art. 17 do Decreto 9.637/2018 c/c o item 6 da NBR 27002:2013;
9.1.4. formalize o processo de gestão de riscos de segurança da informação, à semelhança das orientações contidas na NBR 27005:2008;
9.1.5. implemente um programa permanente de orientação e treinamento em segurança da informação para servidores, colaboradores, estagiários e voluntários, à semelhança das orientações do item 7.2.2 da NBR ISO/IEC 27002:2013 e do Controle 14 do CIS, v.8, em cumprimento ao inciso VI do art. 15 do Decreto 9.367/2018 c/c o inciso III do art. 11 da Resolução TSE 23.644/2021; 
9.2. retirar, com fulcro no art. 3º, inciso I, da Lei 12.527/2011, o sigilo da instrução técnica que contém o relatório de auditoria;
9.3. classificar, com fulcro no art. 23, inciso VII, da Lei 12.527/2011, as peças 80-90, 103, 104, 113 e 114 deste processo em grau reservado, restringindo seu acesso a autoridades e servidores da SecexAdministração/TCU e do Tribunal Superior Eleitoral (TSE) ;
9.4. classificar, com fulcro no art. 23, inciso VII, da Lei 12.527/2011, as peças 91-102, 105 e 106 deste processo em grau secreto, restringindo seu acesso a autoridades e servidores da SecexAdministração/TCU e do Tribunal Superior Eleitoral (TSE) ; e
9.6. restituir os autos à SecexAdministração para continuidade desta auditoria.

Segunda etapa da auditoria integrada com o objetivo de avaliar a sistemática brasileira de votação eletrônica sob responsabilidade do Tribunal Superior Eleitoral.

Tribunal Superior Eleitoral.

3. Interessados/Responsáveis: não há.

13.1. Ministros presentes: Walton Alencar Rodrigues (na Presidência), Benjamin Zymler, Augusto Nardes, Aroldo Cedraz, Raimundo Carreiro, Bruno Dantas (Relator) e Vital do Rêgo.
13.2. Ministro-Substituto convocado: Marcos Bemquerer Costa.
13.3. Ministro-Substituto presente: André Luís de Carvalho.

ACORDAO-COMPLETO-2542209

Acórdão 1611/2022 - Plenário

BRUNO DANTAS

Por registrar as principais ocorrências no andamento dos autos até o momento, resumindo os fundamentos das peças acostadas, adoto como relatório, com os ajustes necessários, a instrução da secretaria responsável pela análise do processo (peça 115) , que contou com a anuência do corpo diretivo da unidade (peças 116 e 117) :
"INTRODUÇÃO
1.1. Identificação simplificada do objeto
1. A auditoria tem como objeto a sistemática brasileira de votação eletrônica à cargo da Justiça Eleitoral, sob a coordenação do Tribunal Superior Eleitoral (TSE) e será realizada, a princípio, em oito etapas. Foi autorizada por meio de despachos do Ministro Bruno Dantas (TC Processo 014.052/2021-0, peças 18 e 62, dos presentes autos) , e motivada pela proposta do Ministro Raimundo Carreiro, levada à consideração do plenário do TCU, em 31/3/2021, no sentido de que o TCU, com fundamento no art. 71 da Constituição Federal, avaliasse o sistema eletrônico de votação brasileiro, sob a responsabilidade do Tribunal Superior Eleitoral, no tocante à sua segurança, confiabilidade e auditabilidade, devendo as conclusões deste Tribunal serem apresentadas ao Congresso Nacional.
2. No curso dos trabalhos de auditoria, houve necessidade de alteração da estratégia de atuação (peças 62 e 63) , sendo incorporado ao objeto da auditoria o acompanhamento das diferentes etapas do processo de votação eletrônica, sem prejuízo da aplicação dos procedimentos de auditoria anteriormente definidos na Matriz de Planejamento (peça 13) , com entregas parciais, até o período pós-eleições de 2022.
3.  Assim, a realização da auditoria em etapa única, com previsão inicial para conclusão em 13/9/2021, foi alterada para entrega de relatórios parciais com encerramento previsto para 31/3/2023, em que cada um visa a abordar partes específicas do macroprocesso da sistemática da votação eletrônica, de maneira que, ao final, toda a sistemática seja avaliada nos quesitos de segurança, auditabilidade, confiabilidade e transparência.
4. A primeira etapa foi concluída em 31/7/2021 (peça 51) e fomentou o Acórdão 2522/2021-TCU-Plenário de 20/10/2021 (peça 57) . Em suma, o TCU decidiu recomendar ao TSE a adoção de providências relacionadas à política de comunicação e à informação à sociedade, à maior abrangência e visibilidade à auditoria de funcionamento das urnas eletrônicas sob condições normais de uso, também chamada de votação paralela e à promoção de estudos com vistas a identificar formas alternativas de estimular a efetiva participação das instituições qualificadas como entidades fiscalizadoras (peça 57) . Além de reconhecer a Autoridade Nacional de Proteção de Dados (ANPD) , como amicus curiae levantar o sigilo dos presentes autos e encaminhar cópia do Acórdão ao Tribunal Superior Eleitoral, às mesas diretoras e aos presidentes da Câmara dos Deputados e do Senado Federal. Essas recomendações já começaram a ser implementadas, conforme manifestação do TSE, por meio do Ofício GAB-SPR 5161/2021 (peça 107) , evidenciadas pelos documentos juntados aos autos (peças 108 e 112) e sintetizadas no item 6.2. 
5. O presente relatório corresponde à segunda etapa, com o objetivo de analisar aspectos relacionados à segurança com foco em pessoas e recursos orçamentários e humanos.
6. Desta forma, a questão de auditoria e os riscos associados constam no Apêndice B, e os achados respectivos foram organizados em capítulos específicos para cada tema.
7. Cabe repisar que, conforme estratégia de atuação da equipe na presente auditoria (peça 62) , as recomendações/determinações serão monitoradas pela equipe, oportunamente, quando da conclusão das etapas da auditoria, em atenção ao disposto no art. 17 da Resolução-TCU 315/2020.
1.2. Antecedentes da auditoria
8. Com relação ao objeto da auditoria em si os antecedentes estão descritos no relatório da primeira etapa da auditoria (peça 51) , não sendo relevante a replicação nesse momento. Assim, serão abordados a seguir aqueles relacionados aos temas da segunda etapa (aspectos orçamentários e humanos e segurança com foco em pessoas no âmbito da sistemática de votação) .
9. A avaliação da gestão e do uso de Tecnologia da Informação (TI) , incluindo recursos humanos disponíveis, no âmbito da Administração Pública Federal, é matéria reiteradamente tratada pelo TCU. Destaca-se o levantamento de auditoria, efetuado pela Secretaria de Fiscalização de Tecnologia da Informação (Sefti) , em 2018, envolvendo diversos órgãos e entidades da Administração Pública Federal. Nesse trabalho o TCU recomendou ao Conselho Nacional de Justiça (CNJ) , no tocante aos órgãos do Poder Judiciário Federal, para que atentasse para a necessidade de dotar a estrutura de pessoal de TI em quantitativo suficiente para o pleno desempenho das atribuições do setor. Na mesma oportunidade, esta Corte manifestou sua preocupação com a atuação excessiva de colaboradores externos mais suscetíveis de não estar comprometidos com a instituição (Acórdão 1603/2018-TCU-Plenário. Relator: Ana Arraes) . Essa preocupação também foi consignada nos Acórdãos 1.233/2012 e 1.200/2014, ambos do Plenário, cujos relatores foram, respectivamente, Aroldo Cedraz e Raimundo Carreiro) . 
10. Em campo próprio do relatório (gestão da força de trabalho) essa questão será tratada com mais detalhes, tendo em vista a identificação de achado específico que coaduna com essa preocupação do TCU.
1.3. Objetivo, escopo e questões de auditoria dessa etapa de auditoria
11. No presente relatório, busca-se respostas às seguintes subquestões da questão 4 de auditoria, as quais possuem riscos associados, conforme constou na Matriz de Planejamento e na nova estratégia de atuação (peças 62 e 63) :
	Questão 4 (14 Riscos ao todo) : As diretrizes, as políticas e os controles implementados relativos à SEGURANÇA da Informação atendem aos requisitos definidos na legislação e nas normas internas; estão de acordo com as melhores práticas internacionais; e efetivamente asseguram um nível adequado de proteção às informações, aos processos e recursos envolvidos no processo eleitoral?
Subquestão 4.1: 
As diretrizes, políticas e controles associados à intervenção de pessoas atendem aos requisitos relacionados à segurança da informação definidos na legislação e nas normas internas; estão de acordo com as melhores práticas internacionais; e efetivamente asseguram um nível adequado de proteção às informações, aos processos e recursos envolvidos no processo eleitoral?  (riscos 2, 3, 4, 5, 6 e 12)  

	Subquestão 4.3: 
Os recursos financeiros distribuídos ao TSE no orçamento da União, e os recursos humanos, tanto no aspecto quantitativo como qualitativo, são suficientes para garantir a implementação de todas as medidas de segurança necessárias para garantir um nível adequado de proteção às informações, aos processos e recursos envolvidos no processo eleitoral? (risco 14, da questão 4; risco 4 da questão 2) 

1.4. Critérios e suas fontes
12. Foram identificadas as principais normas que regem as eleições em nosso País, bem como as normas e boas práticas de segurança da informação aplicáveis ao objeto de auditoria, sendo elas: 
a) Lei 4.737/1965 (Código Eleitoral) ; 
b) Lei 6.996/1982 (processamento eletrônico de dados nos serviços eleitorais) ; 
c) Lei 9.504/1997 (normas para as eleições) ; 
d) Resolução-TSE 23.444, de 30/4/2015 (Teste Público de Segurança, TPS, nos sistemas eleitorais) ; 
e) Resolução-TSE 23.508, de 14/2/2017 (Política de Desenvolvimento Colaborativo de Software da Justiça Eleitoral) ;
f) Resolução-TSE 23.603, de 12/12/2019 (Procedimentos de Fiscalização e Auditoria do Sistema Eletrônico de Votação) ; 
g) Resolução-TSE 23.644, de 1/7/2021 (Política de Segurança da Informação, PSI, no âmbito da Justiça Eleitoral) ;
h) Portaria-TSE 784, de 20/10/2017 (Política de Gestão de Riscos do TSE) ; 
i) ABNT NBR ISO/IEC 27002:2013 (Código de prática para controles de segurança da informação) ; 
j) ABNT NBR ISO/IEC 27005:2008 (Gestão de riscos de segurança da informação) ; 
k) ABNT NBR ISO/IEC 15247:2004 (Requisitos para salas-cofre e ambientes seguros contra incêndios, umidade e impactos mecânicos) ; e 
l) Controles CIS, versão 8, do Center for Internet Security (Centro para Segurança da Internet, organização profissional internacional voltada para a cooperação em segurança cibernética) .
13. A partir dessas normas e outras fontes de informações, a exemplo de manuais e estudos desenvolvidos por acadêmicos e pelo TSE, a equipe analisou os controles adotados pelo TSE associados aos riscos previamente elencados, norteadores das questões de auditoria.
1.5. Métodos usados para coleta e análise dos dados 
14. O trabalho foi conduzido em conformidade com as Normas de Auditoria do TCU (Portaria - TCU 280/2010) , com o Manual de Auditoria Operacional, edição de 2020, e com os Padrões de Auditoria de Conformidade (Portaria-Segecex 26/2009) . Também está alinhado aos princípios fundamentais de auditorias do setor público das Normas Internacionais das Entidades Fiscalizadoras Superiores (ISSAI 100) .
15. A segunda etapa da auditoria, cujo resultado está materializado no presente relatório, trata dos riscos inerentes ao envolvimento de pessoas nas atividades relacionadas à segurança da informação, e suficiência de recursos humanos e orçamentários para consecução, de forma segura, das atividades relacionadas à votação eletrônica. Na fase de execução foram realizados os procedimentos elencados na Matriz de Planejamento, abrangendo as questões acima elencadas, e elaborada a Matriz de Achados (peça 113) norteadoras do presente relatório.
16. As demais etapas da auditoria buscam avaliar, oportunamente, todo o macroprocesso da sistemática de votação, conforme estratégia constante nos autos (peça 62) , cujo ciclo se completa mediante a conjugação de outros processos/atividades interligados, que ocorrem em três fases: antes da votação, no dia da votação e após a votação, conforme Resolução-TSE 23.603/2019 (peça 28, p.56-66) , sintetizadas no item 2.6 do relatório 1 (peça 51, p.14) . 
17. O relatório preliminar de fiscalização, inerente à etapa da auditoria ora em questão, foi enviado aos destinatários das possíveis deliberações até então elencadas (TSE) , privilegiando a construção participativa das deliberações, em atenção aos arts. 14 e 15 da Resolução-TCU 315/2020 (peças 80-81) . Em resposta, o TSE enviou suas ponderações (peças 82-88) . Todas consideradas na elaboração do presente relatório.
1.6. Limitações inerentes à auditoria
18. Em virtude de o Acórdão 2522/2021-TCU-Plenário (peça 57) , referente à primeira parte desta auditoria integrada, ter sido prolatado quando a segunda parte desta auditoria já se encontrava adiantada, em fase de relatório (peças 62-64) , parte dos ajustes e sugestões propostos nesse acórdão, bem como no Voto Revisor e no Voto Complementar (peças 57-60) , já foram considerados no presente relatório e estavam previstos na nova estratégia de atuação desenhada pela equipe (peças 62 e 63) , a exemplo da metodologia, alteração de escopo e, inclusão dos TREs no rol de unidades a serem auditadas, enquanto que outras, a exemplo da preparação de painéis de referência, somente poderão ser planejados e implementados a partir da terceira parte da auditoria integrada em tela, ocasião em que será necessária uma revisão da matriz de planejamento.
19. Em decorrência da realização concomitante de outras fiscalizações internas do TSE e externas pelo TCU, a exemplo do acompanhamento da implantação da Identificação Civil Nacional (ICN) , somado à forte restrição de prazos e cronograma que esta auditoria possui, os procedimentos de auditoria tiveram que ser limitados, a fim de não interferir nos trabalhos internos realizados pelo TSE, em especial os procedimentos preparatórios para as eleições gerais de 2022, que não podem ser impactados pela auditoria.
20. Por fim, em decorrência da indisponibilidade dos sistemas do TCU para manutenção preventiva do dia 12 ao dia 16/11 e em face da necessidade de celeridade nos trâmites processuais, em virtude das fortes restrições de prazo e cronograma na auditoria, optou-se por enviar o relatório para comentários dos gestores por e-mail (peça 80) para a auditoria interna do TSE, de modo a fornecer um tempo razoável para que eles pudessem participar efetivamente da construção das propostas desse relatório, alcançando a finalidade material do art. 14 da Resolução TCU 315/2020.
2. VISÃO GERAL DO OBJETO
2.1. Objetivos 
21. São objetivos do sistema de votação eletrônica brasileiro: mitigar riscos de fraude no processo eleitoral (art. 59, § 6º, arts .61 e 62, da Lei 9.504/1997) ; agilizar a votação, a apuração dos votos e a divulgação dos resultados (arts. 59, 61, 67 e 68 da Lei 9.504/1997) ; garantir a segurança, a transparência e confiabilidade do processo eleitoral (arts. 59, 60, 61, 67 e 68 da Lei 9.504/1997) ; garantir a auditabilidade da votação (arts. 65 a 71, da Lei 9.504/1997) ; e reduzir os custos do processo eleitoral (princípio da eficiência, art. 37, caput, da CRFB/88) .
2.2. Responsáveis
22. No Brasil, cabe à Justiça Eleitoral organizar, fiscalizar e realizar as eleições, regulamentando o processo eleitoral, examinando as contas de partidos e candidatos em campanhas, controlando o cumprimento da legislação pertinente em período eleitoral e julgando os processos relacionados com as eleições.
23. A justiça eleitoral do Brasil foi criada pelo Decreto 21.076, de 24 de fevereiro de 1932 e, atualmente é constituída pelo Tribunal Superior Eleitoral, pelos tribunais regionais eleitorais, pelos juízes eleitorais e pelas juntas eleitorais (art.118 da CRFB/88) . Trata-se de um ramo de jurisdição especializada que integra o Poder Judiciário (art. 92 da CRFB/88) e cuida da organização do processo eleitoral (alistamento eleitoral, votação, apuração dos votos, diplomação dos eleitos etc.) , conforme arts. 22 e 23 do Código Eleitoral (CE) . 
24. A Justiça Eleitoral exerce funções administrativas (alistamento eleitoral, transferência de domicílio eleitoral, medidas para impedir a prática de propaganda eleitoral irregular etc.) ; jurisdicionais (solução de conflitos sempre que provocada judicialmente para aplicar o Direito, a exemplo de: ação de investigação judicial eleitoral (AIJE) , ação de impugnação de mandato eletivo (AIME) , ação de impugnação de registro de candidatura (AIRC) e nas representações por propaganda eleitoral irregular; normativas (expedir nomas para assegurar a organização e o exercício dos direitos políticos precipuamente os de votar e ser votado (art. 1º, caput, e parágrafo único, e art. 23, inciso IX, da Lei 4.737/1965, recepcionada, parcialmente, com status de Lei Complementar pela CRFB/88, a exemplo das Resoluções-TSE 23.603/2019, que estabelece procedimentos de fiscalização e auditoria do sistema eletrônico de votação, e 23.644/2021, que institui a Política de Segurança da Informação (PSI) no âmbito da Justiça Eleitoral) ; e consultivas (manifestar-se a respeito de questões que lhe são apresentadas em tese, sem caráter de decisão judicial, conforme art. 23, inciso XII, e art. 30, inciso VIII, ambos do CE) .
25. O TSE coordena toda a Justiça Eleitoral brasileira sendo o órgão responsável pelas eleições presidenciais, que envolve os cargos de presidente e vice-presidente da república. Algumas de suas principais competências são: a) processar e julgar originariamente o registro e a cassação de registro de partidos políticos, dos seus diretórios nacionais e de candidatos à Presidência e Vice-Presidência da República; b) julgar recurso especial e recurso ordinário interpostos contra decisões dos tribunais regionais; c) aprovar a divisão dos estados em zonas eleitorais ou a criação de novas zonas; d) requisitar a força federal necessária ao cumprimento da lei, de suas próprias decisões ou das decisões dos tribunais regionais que a solicitarem, e para garantir a votação e a apuração; e e) tomar quaisquer outras providências que julgar convenientes à execução da legislação eleitoral (arts. 22 e 23 do CE) .
26. Os TREs são órgãos encarregados pelo gerenciamento de eleições em âmbito estadual. Algumas de suas principais competências são: cadastro dos eleitores, pela constituição de juntas e zonas eleitorais e pela apuração de resultados e diplomação dos eleitos em sufrágios em nível estadual. Os TREs também devem dirimir dúvidas em relação às eleições e julgar apelações às decisões dos juízes eleitorais.
27. Os juízes eleitorais respondem por zonas eleitorais, que são a menor unidade de jurisdição dessa justiça especializada, sendo que uma zona pode compreender mais de um município, ou um município compreender mais de uma zona, o que é determinado conforme a quantidade de eleitores alistados. As juntas eleitorais, por seu turno, têm sua composição e competência disciplinadas nos artigos 36 a 41 da Lei 4737/1965 (Código Eleitoral) .
28. A regulamentação do processo eleitoral fica à cargo do TSE, de acordo com o parágrafo único do Art. 1º da Lei 4737/1965 (Código Eleitoral) .
2.3. Relevância
29. Conforme já consignado no relatório anterior (peça 51) , a partir das eleições de 2000, praticamente 100% dos votos são registrados, contabilizados e totalizados de forma eletrônica, sem a intervenção humana, com a utilização da urna eletrônica. Como consequência, existe a necessidade de constante fiscalização e aperfeiçoamento dos mecanismos inerentes para conferir a máxima transparência, segurança, auditabilidade e confiabilidade do processo eleitoral. 
30. Dessa forma é notória a necessidade de verificação de eventuais riscos ligados à segurança da informação com foco em pessoas, recursos humanos e orçamentários, visando assegurar que as próximas eleições sejam realizadas de forma segura, confiável, transparente e legítima, fazendo prevalecer a democracia com o registro fidedigno da vontade dos eleitores, garantindo a lisura do processo eleitoral em todas as suas fases.
31. A segurança da informação (SI) visa garantir a integridade, confidencialidade, autenticidade e disponibilidade das informações processadas pela instituição. 
32. A informação é um ativo muito importante para qualquer instituição. Segundo o guia de boas práticas sobre segurança da informação do TCU, informações adulteradas, não disponíveis, sob conhecimento de pessoas de má-fé ou de concorrentes podem comprometer significativamente, não apenas a imagem da instituição perante terceiros, como também o andamento dos próprios processos institucionais. É possível inviabilizar a continuidade de uma instituição se não for dada a devida atenção à segurança de suas informações (peça 74) . 
33. Nesse sentido dado à relevância e abrangência desse tema, optou-se em abordagem, no tocante à sistemática de votação eletrônica, em dois momentos: na presente etapa da auditoria (SI com foco em pessoas) ; e na quarta etapa (SI com foco em sistemas, procedimentos e processos) .
34. Noutra esteira, a suficiência de recursos orçamentários e humanos, também é essencial para a garantia de realização de todas as etapas do ciclo de preparação e realização das eleições com total segurança e lisura. O momento é oportuno para essa análise, pois estamos a cerca de um ano das eleições, havendo tempo hábil para eventuais medidas saneadoras, orientativas e/ou corretivas. 
2.4. Governança do objeto de auditoria
35. No mapa estratégico do TSE, para o período de 2018 a 2021, consta como uma de suas missões, garantir a legitimidade do processo eleitoral, definindo com um dos seus objetivos estratégicos assegurar essa legitimidade (peça 44, p.77) .
36. Conforme reconhecido pelo próprio TSE em seu Relatório de Gestão relativo ao exercício de 2020 (peça 44) , a estrutura de governança do Tribunal encontra-se em processo de formalização, por meio de projeto de resolução que tratará do seu Sistema de Governança. 
37. No entanto, em que pese não haver a suficiente formalização, o TSE destaca a atuação das instâncias internas de governança, como a Alta Administração da Corte (representada pela Presidência do Tribunal, pela Secretaria-Geral da Presidência e pela Secretaria do Tribunal) , que atua no direcionamento da instituição; assim como a Secretaria de Auditoria e a Ouvidoria do Tribunal, que atuam na realização de auditorias e fiscalizações e no atendimento aos cidadãos, respectivamente (peça 44, p.14) .
38. Especificamente com relação à TI, o CNJ, por meio da Resolução 370/2021, art. 6º, dispõe que cada órgão deverá elaborar e manter o Plano Diretor de Tecnologia da Informação e Comunicação (PDTIC) , em harmonia com as diretrizes estratégicas institucionais e nacionais. Dentre as diretrizes estratégicas, a título de exemplo, está a estratégia nacional do poder judiciário, instituída pela Resolução CNJ 325/2020; as diretrizes para as contratações de Solução de Tecnologia da Informação e Comunicação, instituídas pela Resolução CNJ 182/2013; a Estratégia Nacional de Segurança Cibernética do Poder Judiciário (ENSEC-PJ) , instituída pela Resolução CNJ 396, de 7 de junho de 2021.
39. No âmbito do TSE foi elaborado o Planejamento Estratégico de Tecnologia da Informação e Comunicação (PETIC) - 2018 a 2021 (peça 76) . A gestão de TI no TSE fica à cargo da Secretaria de Tecnologia da Informação (STI) , estruturada conforme organograma constante no Anexo IV. 
40. No tocante à Segurança da Informação, foi instituída a Política de Segurança da Informação da Justiça Eleitoral, por meio da Resolução TSE 23.644/2021 (peça 78) e a Estratégia Nacional de Cibersegurança - 2021 a 2024 (peça 73) . A Alta Administração do TSE tem na Comissão de Segurança da Informação a principal estrutura para apoio ao exercício da governança da segurança da informação (Resolução TSE 23.644/2021, arts. 10 a 12 - peça 78) .
41. Cabe a cada TRE elaborar seu respectivo PDTIC, seguindo as diretrizes estratégicas institucionais e nacionais e constituir sua Comissão de Segurança da Informação.
2.5. Histórico do objeto
2.5.1. Recursos Orçamentários
42. O TSE, órgão de cúpula da Justiça Eleitoral, desempenha papel de articulador, juntamente com os TREs, coordenando o processo orçamentário e financeiro. Esse papel central no processo decisório envolve fixação dos referenciais monetários; análise e consolidação das propostas orçamentárias; definição e divulgação dos limites de pagamento das respectivas unidades da JE; análise e encaminhamento das alterações orçamentárias do órgão; dentre outros (Relatório de Gestão do TSE de 2020 - peça 44) . 
43. Os processos de elaboração da proposta orçamentária anual e de monitoramento da execução, relativos às despesas discricionárias, no âmbito do Tribunal Superior Eleitoral, são regulamentados pela Instrução Normativa-TSE 02/2021 (peça 79) . 
44. Cabe à Secretaria de Planejamento, Orçamento, Finanças e Contabilidade (SOF/TSE) organizar e conduzir os processos de elaboração da proposta orçamentária anual, conforme metodologia definida de captação de demandas, junto às unidades do TSE, até a aprovação final, fases e procedimentos, disciplinados no capítulo II, da referida IN 2/2021 (peça 79) .
45. Noutra esteira, no processo orçamentário da justiça eleitoral é importante destacar uma singularidade referente às 'despesas não recorrentes da Justiça Eleitoral com a realização de eleições'. Haja vista que não são alcançadas pelos limites individualizados para as despesas primárias impostos pelo Novo Regime Fiscal estabelecido pela Emenda Constitucional 95/2016 que, ao alterar o art. 107 do Ato das Disposições Constitucionais Transitórias, assim deliberou:
'Art. 107. Ficam estabelecidos, para cada exercício, limites individualizados para as despesas primárias: 
§ 6º Não se incluem na base de cálculo e nos limites estabelecidos neste artigo: 
III - despesas não recorrentes da Justiça Eleitoral com a realização de eleições;'
46. Nesse diapasão a LDO 2022 (Lei 14.194/2021) , ao estabelecer diretrizes específicas para os Poderes Legislativo e Judiciário, o Ministério Público da União e a Defensoria Pública da União, assim disciplinou:
'Art. 24. Para fins de elaboração de suas propostas orçamentárias para 2022, os Poderes Legislativo e Judiciário, o Ministério Público da União e a Defensoria Pública da União terão como limites orçamentários para as despesas primárias, excluídas as despesas não recorrentes da Justiça Eleitoral com a realização de eleições, os valores calculados na forma do disposto no art. 107 do Ato das Disposições Constitucionais Transitórias, sem prejuízo do disposto nos § 3º, § 4º e § 5º deste artigo. 
§ 1º Aos valores estabelecidos de acordo com o disposto no caput serão acrescidas as dotações destinadas às despesas não recorrentes da Justiça Eleitoral com a realização de eleições.' (grifo nosso)  
47. Sobre a matéria cabe trazer à baila o entendimento esposado na Nota Técnica 6/2017 (peça 75) , elaborada conjuntamente pela Consultoria de Orçamento e Fiscalização Financeira da Câmara dos Deputados e pela Consultoria de Orçamentos, Fiscalização e Controle do Senado Federal que, ao analisar os requisitos das 'despesas não recorrentes da Justiça Eleitoral com a realização de eleições' para fins de exclusão do teto de gastos estabelecido pela Emenda Constitucional 95/2016, assim entendeu, ipsis litteris:
'De acordo com o disposto no inciso III do § 6º do art. 107 do ADCT, três são os requisitos necessários para que a despesa seja excluída do limite de gastos:  
a) que a despesa seja 'não recorrente';  
b) a necessidade de que a despesa seja 'da Justiça Eleitoral';  
c) e a imposição de que o gasto seja 'com a realização de eleições'.  
Os requisitos são evidentemente cumulativos, ou seja, precisam ser todos atendidos para que a despesa possa ser excluída do limite de gastos estabelecido pelo Novo Regime Fiscal.' 
48. Portanto, o programa orçamentário 'Pleitos Eleitorais' não está sujeito ao teto de gastos, imposto pela EC 95/2016. Entretanto, há que se ter cautela em classificar a despesa, pois trata-se de exceção ao novo regime fiscal imposto pela EC 95/2016, motivo pelo qual a mencionada nota técnica esclarece os requisitos legais para essa classificação. 
49. Dessa forma, resta mitigado o impacto da mencionada emenda constitucional nas eleições e reduz, consideravelmente, eventuais riscos de insuficiência orçamentária no processo eleitoral, uma vez que na eventualidade do surgimento de despesas não recorrentes, essas podem ser inseridas no orçamento sem essa limitação. Como recorrentes, podemos entender os gastos nos anos eleitorais sujeitos a um ritmo preestabelecido, reiterado e previsível.
50.  O Projeto de Lei Orçamentária Anual 2022 (PL 19/2021-CN)  prevê o valor de R$ 10.250.710.750,00 de total despesas para a Justiça Eleitoral (peça 77) .
51. A título comparativo, a despesa total com as eleições gerais de 2018 foi de R$ 903.343.596,00 (Anexo I) , e com as eleições municipais de 2020 foi de R$ 1.346.807.85,00  (Anexo II) e as previstas para constar na lei orçamentário de 2022 para as eleições gerais deste ano são de R$ 1.334.833.932,00 (Anexo III) . Assim, o orçamento para os pleitos eleitorais não tem variado muito em volume total de recursos, considerando-se às eleições de 2018, 2020 e a previsão para 2022.
52. Diante desse cenário, não restou confirmada a ocorrência de riscos de insuficiência de recursos orçamentários para implementação das soluções de TI e outros gastos relacionadas à votação eletrônica, que poderia impactar no desenvolvimento e manutenção dos sistemas. Poderia, ainda, comprometer a segurança e confiabilidade dos sistemas e resultar no não atendimento das ações de segurança da informação planejadas. 
2.5.2. Recursos Humanos
53. A gestão de pessoas no âmbito do TSE tem como base legal a Lei 8.112/1990, além de outras normas utilizadas para assegurar os direitos dos servidores e exigir o cumprimento de deveres, algumas aplicáveis apenas ao TSE e outras para toda a Justiça Eleitoral (JE) , considerando que compete ao TSE disciplinar as atividades de recursos humanos no âmbito da JE, à luz da Lei 8.868/1994 que dispõe sobre criação, extinção e transformação de cargos efetivos e me comissão nas Secretarias do Tribunal Superior Eleitoral e dos Tribunais Regionais Eleitorais. 
54. Assim, as regulamentações de matérias afetas à gestão de pessoas, bem como diretrizes e procedimentos, são estabelecidas por meio de resoluções, portarias e instruções normativas do TSE, que disciplinam matérias internamente. 
55. O quadro de pessoal aprovado do TSE é constituído por 429 servidores das carreiras de analista, dos quais 425 estão ocupados, sendo que 356 estão em atividade no órgão, 65 cedidos a outros órgãos e 5 afastados; e 468 servidores das carreiras de técnico judiciário, dos quais 461 estão ocupados, sendo que 404 estão em atividade do órgão e 57 cedidos a outros órgãos. Essas carreiras são estruturadas de acordo com as áreas de atividades judiciária, administrativa e apoio especializado e suas respectivas especialidades (fonte: https://www.tse.jus.br/internet/transparencia/2021-08/anexo-iv-d-situacao-funcional-servidores-ativos.pdf) .
56. A regulamentação interna do TSE estabelece os casos em é admitida a terceirização de atividades no âmbito da Justiça Eleitoral, conforme Resolução 23.234/2010, e Resolução 21.538/2003, alterada pelas Resoluções 23.440/2015 e 23.518/2017. 
57. Em achado específico do presente relatório de auditoria, está detalhada a situação encontrada em relação às atividades do TSE executadas pela Secretaria de Tecnologia da Informação - STI, seja por pessoal próprio ou terceirizado, considerando, especialmente, a garantia de implementação de todas as medidas de segurança necessárias para garantir um nível adequado de proteção às informações, aos processos e recursos envolvidos no processo eleitoral.
58. Importante destacar, desde já, que a avaliação dos aspectos relacionados a força de trabalho própria e terceirizada está intimamente associada à segurança com foco em pessoas, embora os achados pertinentes a cada um desses temas tenham sido abordados em tópicos específicos. 
2.5.3. Segurança da informação com foco em pessoas
59. Preliminarmente é oportuno trazer à baila os conceitos de segurança da informação e de segurança cibernética, que têm naturezas distintas. Senão vejamos. 
60. A segurança da informação é definida como o conjunto de ações que objetivam viabilizar e assegurar a disponibilidade, a integridade, a confidencialidade e a autenticidade das informações (Glossário de Segurança da Informação elaborado pelo Departamento de Segurança da Informação do Gabinete de Segurança Institucional da Presidência da República (GSI/PR) , aprovado pela Portaria 93, de 26/9/2019) . 
61. Já a segurança cibernética é definida como o conjunto de ações voltadas para a segurança de operações, de forma a garantir que os sistemas de informação sejam capazes de resistir a eventos no espaço cibernético capazes de comprometer a disponibilidade, a integridade, a confidencialidade e a autenticidade dos dados armazenados, processados ou transmitidos e dos serviços que esses sistemas ofereçam ou tornem acessíveis (Glossário de Segurança da Informação elaborado pelo Departamento de Segurança da Informação do Gabinete de Segurança Institucional da Presidência da República (GSI/PR) , aprovado pela Portaria 93, de 26/9/2019) . 
62. Como se trata de tema transversal, multidisciplinar e multissetorial, a temática da segurança envolvendo a área de tecnologia da informação é abordada em diversos normativos no Brasil, sob diversos enfoques e competências. 
63. No âmbito do Poder Judiciário, o Conselho Nacional de Justiça instituiu a Estratégia Nacional de Tecnologia da Informação e Comunicação do Poder Judiciário (ENTIC-JUD) , estabelecendo as diretrizes para sua governança, gestão e infraestrutura, por meio da Resolução CNJ 370/2021. 
64. Em seguida, instituiu a Estratégia Nacional de Segurança Cibernética do Poder Judiciário (ENSEC-PJ) , por meio da Resolução CNJ 396/2021, contemplando:
'I - temas relacionados à segurança da informação, de forma ampla, que sejam essenciais para segurança cibernética; 
II - segurança física e proteção de dados pessoais e institucionais, nos aspectos relacionados à cibersegurança; 
III -segurança física e proteção de ativos de tecnologia da informação de forma geral;  
IV - ações destinadas a assegurar a disponibilidade, a integridade, a confidencialidade e a autenticidade de dados e de informações;  
V - ações destinadas a assegurar o funcionamento dos processos de trabalho, a continuidade operacional e a continuidade das atividades fim e administrativas dos órgãos do Poder Judiciário; 
VI - ações de planejamento, de sistematização e de normatização sobre temas atinentes à segurança cibernética;  
VII - ações de comunicação, de conscientização, de formação de cultura e de direcionamento institucional com vistas à segurança cibernética; e  
VIII - ações de formação acadêmica, formação técnica, qualificação e reciclagem de profissionais de tecnologia da informação e comunicação que atuam na área de segurança cibernética.'
65. Especificamente no âmbito da Justiça Eleitoral, o TSE adotou as seguintes providências:
a) Aprovou a Política de Segurança da Informação da JE, por meio da Resolução 23.501/2016, posteriormente alterada pela Resolução 23.644/2021;
b) Em dezembro de 2018, designou o primeiro servidor para atuar em segurança da informação no TSE; 
c) Estruturou, em 2019, a unidade de segurança cibernética, denominada de Seção de Gestão de Segurança de TI (SegTI) , formalizada em 2020; 
d) Consolidou, também em 2019, um Grupo de Trabalho em Segurança da Informação na JE, com o objetivo de estudar e propor soluções de cibersegurança; 
e) Editou as seguintes portarias, tratando, em suma, de segurança e gestão de TI e SI, sendo em grande maioria, prolatadas em 2021:
	Portaria
	Data
	Assunto

	1008/2018
	21nov2018
	Comissão de SI

	829/2020
	19nov2020
	Comissão de Cibersegurança

	565/2020
	29jul2020
	Atualiza a Comissão de SI e dispões sobre o Gestor de SI

	182/2021
	30mar2021
	Comissão de Contratação de Software Seguro

	454/2021
	13jul2021
	Controle de Acesso Físico e Lógico

	455/2021
	13jul2021
	Configuração Segura de Ambiente

	456/2021
	13jul2021
	Uso Aceitável de Ativos de TI

	457/2021
	13jul2021
	Gerenciamento de Back-up

	458/2021
	13jul2021
	Gestão de Ativos de TI

	459/2021
	13jul2021
	Gerenciamento de Logs

	460/2021
	13jul2021
	Gerenciamento de Vulnerabilidades

	540/2021
	13jul2021
	Desenvolvimento Seguro de Sistemas

f) Criou, em julho de 2021, a Estratégia Nacional de Cibersegurança da JE - 2021, em consonância, dentre outras normas, com a Estratégia Nacional de Segurança Cibernética do Poder Judiciário, instituída pela Resolução CNJ 396/2021; 
g) Elaborou a Estratégia Nacional de Cibersegurança TSE e TREs 2021-2024, consolidando conceitos fundamentais sobre cibersegurança e descrevendo os eixos estruturantes da Estratégia Nacional de Cibersegurança da Justiça Eleitoral, englobando o Tribunal Superior Eleitoral, os Tribunais Regionais Eleitorais e as Zonas Eleitorais dispersas pelo país, tendo como objetivo servir de direcionador para as diversas ações em segurança cibernética necessárias para o ganho de maturidade em capacidade de identificação, proteção, detecção, resposta e recuperação de incidentes de segurança relacionados com a presença das instituições referenciadas no ciberespaço (peça 73) .
66. A estratégia está em consonância com outras iniciativas em curso no Poder Judiciário, tais como a Resolução CNJ 396/2021, que institui a Estratégia Nacional de Segurança Cibernética do Poder Judiciário (ENSEC-PJ) , e a Portaria CNJ 162/2021, que aprova protocolos e manuais criados pela referida norma, bem com a Política de Segurança da Informação da Justiça Eleitoral. 
67. Conforme o levantamento promovido pelo TSE, mencionado na Estratégia Nacional de Cibersegurança TSE e TREs 2021-2024, item 6 (peça 73) , o cenário de cibersegurança na Justiça Eleitoral é profundamente heterogêneo, uma vez que foram identificados tribunais bastante avançados na área, com equipes dedicadas e esforços de conscientização com todos os membros da comunidade institucional; assim como tribunais que sequer iniciaram estudos dentro do universo de segurança cibernética. 
68. Ante ao exposto, podemos resumir os seguintes marcos na estruturação e regulamentação da segurança da informação e da segurança cibernética, no âmbito da justiça eleitoral: 
69. Portanto, a Política de Segurança da Informação no âmbito da Justiça Eleitoral foi instituída pela Resolução 23.501/2016, recentemente revogada pela Resolução 23.644/2021, antes mesmo da elaboração de diretrizes de abrangência nacional pelo CNJ. Porém, embora instituída ainda em 2016, foi efetivamente acompanhada de medidas adicionais para a sua efetiva implementação, em sua maioria, somente no corrente ano. 
70. Os objetivos da PSI do TSE são os seguintes:  
I - instituir diretrizes estratégicas, responsabilidades e competências, visando à estruturação da segurança da informação; 
II - direcionar as ações necessárias à implementação e à manutenção da segurança da informação; 
III - definir as ações necessárias para evitar ou mitigar os efeitos de atos acidentais ou intencionais, internos ou externos, de destruição, modificação, apropriação ou divulgação indevida de informações, de modo a preservar os ativos de informação e a imagem da instituição; 
IV - nortear os trabalhos de conscientização e de capacitação de pessoal em segurança da informação e em proteção de dados pessoais. 
71. A implementação desses objetivos está organizada nos níveis: Estratégico, de acordo com a visão definida pelo Planejamento Estratégico dos órgãos da Justiça Eleitoral; Tático, contemplando as normas complementares sobre segurança da informação, e Gestão de Ativos; e Operacional, que corresponde aos procedimentos de segurança da informação e respectivas regras operacionais, roteiros técnicos, fluxos de processos, manuais com informações técnicas que instrumentalizam o disposto nas normas referenciadas no plano tático.  
72. As normas complementares previstas no Nível Tático, a serem editadas por todos os tribunais que compõem a Justiça Eleitoral, devem abarcar, no mínimo, os seguintes temas: 
a) Gestão de Ativos; 
b) Controle de Acesso Físico e Lógico; 
c) Gestão de Riscos de Segurança da Informação;
d) Uso Aceitável de Recursos de TI;
e) Geração e Restauração de Cópias de Segurança (backup) ; 
f) Plano de Continuidade de Serviços Essenciais de TI;
g)  Gestão de Incidentes de Segurança da Informação; 
h) Gestão de Vulnerabilidades e Padrões de Configuração Segura; 
i) Gestão e Monitoramento de Registros de Atividade (logs) ; 
j) Desenvolvimento Seguro de Sistemas; e 
k) Uso de Recursos Criptográficos.
73. Já a Estratégia Nacional de Cibersegurança do TSE está organizada em eixos estruturantes, compreendidos como frentes de trabalho paralelas em dimensões distintas da segurança cibernética. Isso é necessário, segundo o TSE, porque cibersegurança é um assunto complexo, com ramificações em diversos aspectos da vida institucional que precisam ser conduzidos concomitantemente.   
74. Assim o TSE entende que a organização dos esforços em cibersegurança nos eixos permitirá ganho de maturidade em segurança mais acelerado por parte dos órgãos que compõem a Justiça Eleitoral, sendo seus eixos estruturantes os seguintes: E1 - Pessoas e Unidades Organizacionais; E2: Políticas e Normatização; E3: Ferramentas Automatizadas; E4: Serviços Especializados; E5: Sensibilização e Conscientização.
75. Importante relembrar que as medidas relacionadas à segurança da informação e à segurança cibernética, no âmbito do Poder Judiciário e, especificamente, na Justiça Eleitoral, foram motivadas, em grande parte por recomendações ao Conselho Nacional da Justiça (CNJ) , decorrentes dos Acórdão 1603/2018-TCU-Plenário e 1233/2012-TCU-Plenário, por ocasião das avaliações da Governança em TI no âmbito da administração pública federal. 
3. DOS RECURSOS ORÇAMENTÁRIOS PARA AS ELEIÇÕES
76. A questão teórica envolvendo a sistemática de elaboração do orçamento, no âmbito da justiça eleitoral, consta na visão geral do objeto, subitem 2.5.1. 
77. O tema em questão está associado à parte da subquestão 4.3, risco 14 da questão 4 (Apêndice B) . 
78. Ao analisar o mencionado risco, principalmente após verificar os comentários trazidos pelos gestores (peça 83, p. 1-4) , no tocante aos aspectos orçamentários, a equipe não vislumbrou nenhum achado, notadamente com relação a eventuais indícios de insuficiência de recursos orçamentários para as próximas eleições. 
4. DOS RECURSOS HUMANOS PARA AS ELEIÇÕES
79. Parte da questão teórica envolvendo o tema em questão, no âmbito da justiça eleitoral, consta na visão geral do objeto, subitem 2.5.2. 
80. O tema em questão está associado à parte da subquestão 4.3, risco 4 da questão 2 (Apêndice B) , cuja análise levou aos achados 1 e 2, a seguir explanados:
4.1. Achado 1 - A não conclusão do mapeamento das funções críticas da STI/TSE, associada à representativa atuação de força de trabalho externa nas atividades relacionadas à tecnologia e à segurança da informação, pode impactar na continuidade das ações sob responsabilidade da STI
4.1.1. Situação encontrada 
81. De acordo com Relatório do Exmo. Min. Bruno Dantas, por ocasião da apreciação do Perfil Integrado de Governança e Gestão Organizacional Pública (iGG) - ciclo 2021 (Acórdão 2164/2021-TCU-Plenário) , as ocupações críticas são definidas como:
'128. Ocupações críticas são aquelas que possuem dificuldade de reposição e influência direta nos resultados da organização. Deste modo, a baixa capacidade das organizações em definir as posições críticas e promover ações para garantir a sucessão destas posições pode colocar em risco o funcionamento e o bom desempenho da organização.' (grifos nossos) 
82. Na autoavaliação de governança dessa mesma fiscalização, o TSE respondeu que 'adota em menor parte' o item de verificação '4142. As ocupações críticas da organização estão identificadas' no questionário do iGG, o que, de acordo com a escala de respostas adotada, indica que o TSE mapeou até 15% de suas funções críticas.
83. Segundo o Relatório de Auditoria Integrada da Justiça Eleitoral 1/2018, 68% dos tribunais eleitorais, incluindo o TSE, não identificam ocupações críticas, tampouco formalizam instrumentos de planejamento para assegurar a sucessão dos referidos postos (peça 114) .
84. Em decorrência desse achado, a auditoria interna do TSE consignou que, após a identificação dessas ocupações a organização deve elaborar plano de sucessão e executar ações de capacitação que assegurem a formação de sucessores qualificados, sob o risco de perda de conhecimento organizacional e comprometimento nas entregas.
85. Entende-se, portanto, que o mapeamento dessas funções críticas, na granularidade dos sistemas eleitorais mantidos e desenvolvidos, precisa ser aprofundado no âmbito do TSE.
86. Tal cenário merece destaque no contexto da informatização do processo eleitoral brasileiro, que acarreta uma severa carência de profissionais de tecnologia em seus quadros de servidores, por parte da justiça eleitoral como um todo.
87. Em recente levantamento feito junto aos TREs, observou-se que 19 do total de 27 tribunais eleitorais não possuem nenhuma pessoa dedicada exclusivamente à segurança da informação, o que, no contexto da cibersegurança é um risco importante (peça 73, p. 9) .
88. No âmbito do TSE, essa carência de profissionais de TI pode ser observada contrastando os 152 servidores pertencentes à Secretaria de Tecnologia da Informação (STI) com os 286 funcionários terceirizados dos contratos 107/2020, 50/2020, 16/2020 e 10/2020, conforme a tabela abaixo:
	Contrato
	Contratada
	Resumo do Objeto
	Postos de Trabalho

	107/2020
	CTIS TECNOLOGIA S.A                                    
	Apoio de desenvolvimento e sustentação
	156

	50/2020
	G4F SOLUCOES CORPORATIVAS LTDA                         
	Apoio ao planejamento e à gestão de Tecnologia da Informação
	52

	16/2020
	ILHA SERVICE TECNOLOGIA E SERVIÇOS LTDA
	Serviços especializados na área de tecnologia da informação 
	40

	10/2020
	EWAVE DO BRASIL INFORMATICA LTDA.                      
	Apoio ao suporte de infraestrutura
	38

			Total
	286

Fonte: TSE.
89. Os dados informados acima demonstram que o TSE apresenta uma expressiva força de trabalho externa, em especial na STI, visto que há mais funcionários terceirizados nesses quatro contratos do que servidores nessa secretaria.
90. Essa questão de força de trabalho no âmbito do TSE tem sido motivo de preocupação constante tanto por parte desta Corte de Contas, quanto por parte da auditoria interna do TSE, que, em suas análises, também abarcou os Tribunais Regionais Eleitorais.
91. No ano de 2008, ao apreciar Levantamento de Auditoria efetuado pela Sefti, junto a diversos órgãos e entidades da Administração Pública Federal, com vistas a obter informações acerca da situação da gestão e do uso de TI, por meio do Acórdão 1603/2008-TCU-Plenário (Rel. Min. Guilherme Palmeira) , este Tribunal expediu a seguinte recomendação ao CNJ, relativamente aos órgãos integrantes da estrutura do Poder Judiciário Federal:
'9.1.2. atentem para a necessidade de dotar a estrutura de pessoal de TI do quantitativo de servidores efetivos necessário ao pleno desempenho das atribuições do setor, garantindo, outrossim, sua capacitação, como forma de evitar o risco de perda de conhecimento organizacional, pela atuação excessiva de colaboradores externos não comprometidos com a instituição;'
92. No mesmo sentido foi o Acórdão 1233/2012-TCU-Plenário (Rel. Min. Aroldo Cedraz) , por meio do qual esta Corte apreciou Relatório de Auditoria que teve como objeto avaliar se a gestão e o uso da tecnologia da informação estão de acordo com a legislação e aderentes às boas práticas de governança de TI, no âmbito da Administração Pública Federal. Naquela ocasião também foram expedidas a seguintes recomendações e determinações ao CNJ:
'9.13.1. oriente os órgãos e entidades sob sua jurisdição a realizar avaliação quantitativa e qualitativa do pessoal do setor de TI, de forma a delimitar as necessidades de recursos humanos necessárias para que estes setores realizem a gestão das atividades de TI da organização (subitem II.3) ;
 (...) 
9.14. determinar, com fundamento na Lei 8.443/1992, art. 43, inciso I, c/c RITCU, art. 250, inciso II, ao Conselho Nacional de Justiça (CNJ) que:
 (...) 
9.14.5. em atenção ao previsto na Constituição Federal, art. 103-B, § 4º, II, oriente os órgãos e entidades sob sua jurisdição que (subitem III.3) :
9.14.5.1. mesmo que a execução de seus serviços de tecnologia da informação seja transferida mediante contrato ou outro acordo a outra organização pública, como as empresas públicas prestadoras de serviços de tecnologia da informação, as atividades de gestão (planejamento, coordenação, supervisão e controle) de TI devem ser acometidas a pessoas integrantes do quadro permanente, ou, excepcionalmente, a detentores de cargo em comissão, da organização contratante, não podendo ser delegadas a pessoas direta ou indiretamente ligadas à contratada;
9.14.5.2. a contratação de empresas públicas prestadoras de serviços de tecnologia da informação não afasta a necessidade de a organização contratante manter estrutura de governança de TI própria, que direcione e controle a gestão desses contratos bem como a gestão de todos os processos de TI da organização;'
93. Por fim, ao apreciar Relatório de Levantamento realizado com o objetivo de elaborar diagnóstico sobre a situação da estrutura de recursos humanos das áreas de TI das instituições públicas federais no âmbito dos três poderes da República, sob os aspectos quantitativo e qualitativo, conforme Acórdão 1200/2014-TCU-Plenário (Rel. Min. Raimundo Carreiro) , o TCU deliberou por informar aos órgãos governantes superiores, dentre os quais o Conselho Nacional de Justiça (CNJ) , que as informações apresentadas no relatório de levantamento, além de outros trabalhos desenvolvidos por este Tribunal (eg, Acórdãos 786/2006, 2471/2008, 2585/2012, e 1233/2012, todos do Plenário) , indicam a necessidade de reformulação da política de pessoal de TI no que concerne à:
'9.1.1. criação de cargos específicos da área de TI, distribuídos em carreira, de forma a propiciar a oportunidade de crescimento profissional;
9.1.2. atribuição das funções gerenciais exclusivamente a servidores ocupantes de cargos efetivos de TI;
9.1.3. estipulação de remuneração coerente com a relevância das atribuições desenvolvidas;
9.1.4. permanente capacitação dos servidores, incluindo nessas ações o conteúdo multidisciplinar necessário ao exercício das atribuições inerentes a essas funções, cujas competências vão além dos conhecimentos de Tecnologia da Informação;
94. Na mesma oportunidade, foram expedidas as seguintes determinações e recomendações ao CNJ:
'9.2.1.1. identificar, no prazo de 120 (cento e vinte) dias, situações em que atividades sensíveis e estratégicas inerentes à TI, como tarefas de planejamento, coordenação, supervisão, controle e governança, estejam sendo exercidas por agentes externos ao quadro permanente de pessoal da instituição, sugerindo a substituição desses por servidores ou empregados públicos efetivos, e
 (...) 
9.2.4. ao Conselho Nacional de Justiça que revise os quantitativos mínimos referenciais recomendados na Resolução CNJ 90/2009, de modo a refletir as necessidades de cada tribunal;
9.3.1. ao Conselho Nacional de Justiça que reforce as medidas necessárias para prover as áreas de TIC das instituições do Poder Judiciário brasileiro com os quantitativos mínimos referenciais indicados na Resolução CNJ 90/2009, especialmente, após sua revisão;'
95. Após tais deliberações, o TSE encaminhou ao Congresso Nacional o PL 7.990/2014, que previa a criação de 418 e 255 cargos efetivos de analista e técnico judiciário, respectivamente, dos quais 110 analistas e 15 técnicos judiciários eram destinados exclusivamente às unidades de tecnologia da informação. 
96. Torna-se oportuno recuperar a justificativa apresentada à época pelo TSE para criação dos cargos na área de TI, com o objetivo de contextualizar e avaliar a situação atual a partir dos eventos pretéritos:
'As medidas propostas neste Projeto de Lei têm como objetivo dar continuidade ao processo de implementação de quadro de pessoal próprio da Justiça Eleitoral nas unidades de tecnologia da informação, em cumprimento às determinações contidas na Resolução n º 90, de 29 de setembro de 2009, do Conselho Nacional de Justiça, que estabelece as diretrizes sobre a constituição de quadro de pessoal permanente da área de tecnologia da informação e comunicação no âmbito do Poder Judiciário.
 (...) 
Por esta razão, este Tribunal realizou levantamento das atuais demandas das unidades de tecnologia da informação nos tribunais eleitorais, com vistas à elaboração de proposta de adequação do quadro permanente de pessoal às determinações do Conselho Nacional de Justiça, observando os critérios estabelecidos nas referidas resoluções.
Em seguida, levantaram-se as atividades executadas e a executar, na Secretaria de Tecnologia da Informação do TSE, a quantificação de pessoal necessária à realização dessas atividades, bem como a classificação, por perfil profissional, das atividades que deverão ser realizadas por servidores do quadro permanente e daquelas que poderão ser cumpridas por força de trabalho terceirizada.
No TSE, atualmente, são desenvolvidos e mantidos mais de 90 sistemas exclusivamente eleitorais; são administrados mais de 150 sistemas computacionais em produção, vários deles de âmbito nacional; o TSE presta atendimento e suporte a toda a rede de telecomunicações da Justiça Eleitoral, além de fiscalizar e gerir mais de 100 contratos de TI.
 (...) 
A criação dos cargos efetivos ora proposta possibilitará a substituição da força de trabalho terceirizada, que hoje desenvolve funções gerenciais e atividades estratégicas, nas unidades de tecnologia da informação da Justiça Eleitoral.  (grifos nossos) '
97. Conforme se observa, tanto o CNJ, como o TCU, já sinalizavam à época a necessidade de que os órgãos do Poder Judiciário, entre eles o TSE, promovessem a avaliação quantitativa e qualitativa do pessoal do setor de TI, de forma a delimitar as necessidades de recursos humanos necessárias para que esses setores realizassem a gestão das atividades de TI da organização e mantivessem quadro de pessoal permanente compatível com a demanda e o porte.
98. Nesse espectro, menciona-se que o próprio TSE condicionou a substituição dos terceirizados que atuavam em funções gerenciais e atividades estratégicas nas unidades de tecnologia da informação à aprovação do PL 7.990/2014 e provimentos dos respectivos cargos por servidores efetivos.
99. Adicionalmente, a Secretaria de Controle Interno e Auditoria do TSE realizou auditoria que teve como objeto a avaliação da estrutura física e funcional das unidades que compõem a STI, com vistas a verificar a sua adequação às necessidades institucionais do TSE, cujos resultados foram consubstanciados no Relatório de Auditoria 2/2015 (peça 104) . Naquela oportunidade, foi expedida recomendação no seguinte sentido, reforçando a tese que há elevado grau de terceirização de atividades do âmbito da STI do TSE:
a) Após a aprovação dos PLs 7.889/2014 e 7.990/2014, promover gestões no sentido de elaborar um plano de ação, com a finalidade de reduzir a quantidade de terceirizados;
100. Contudo, em 19/5/2021, o PL 7.990/2014 foi arquivado em decorrência de inadequação financeira e orçamentária, com fundamento no art. 54 c/c art. 58, § 4º, do Regimento Interno/Câmara dos Deputados.
101. Em razão da não aprovação do referido projeto de lei, houve inequívoco prejuízo à adoção das medidas anunciadas e pretendidas pelo TSE, assim como houve a manutenção e até incremento das atividades executadas de forma terceirizada.
102. A adoção de uma solução para essa questão, que envolve a busca de uma relação equilibrada entre a força de trabalho própria e terceirizada, sempre visando o atendimento do interesse público no cumprimento da missão institucional, não é tarefa simples.
103. Se, no passado, no âmbito da administração pública, era comum a iniciativa de criação de novos cargos para suprir carências, hoje essa solução encontra obstáculo nas limitações impostas pela EC 95/2016, que instituiu o Novo Regime Fiscal no âmbito dos Orçamentos Fiscal e da Seguridade Social da União, estabelecendo limites individualizados para as despesas primárias, que passaram a corresponder ao valor do limite referente ao exercício imediatamente anterior, corrigido pela variação do Índice Nacional de Preços ao Consumidor Amplo - IPCA. Aliado a isso, a realização de concursos públicos, mesmo para reposição de pessoal, vem sofrendo restrições ao longo dos últimos anos.
104. Não sendo possível resolver o impasse ora exposto, é preciso que sejam geridos os riscos estratégicos atinentes a essa expressiva força de trabalho externa por parte do TSE, que podem impactar no próprio processo eleitoral.
105. Importa esclarecer que os profissionais de TI do TSE, terceirizados e celetistas, além de possuírem uma alta especialização decorrente dos requisitos não funcionais dos sistemas eleitorais, não gozam da estabilidade do servidor público estatutário, ao mesmo tempo que são disputados por empresas estrangeiras, que podem empregá-los remotamente e remunerá-los em dólar ou outra moeda estrangeira.
106. Tal cenário, agravado pela recente depreciação do real brasileiro frente a outras moedas e pela aceleração da adoção do trabalho remoto nos diversos negócios em virtude da pandemia do Covid-19, tem levado a um aumento do turnover de terceirizados, que está sendo observado pela STI do TSE, conforme extrato de entrevista realizada no dia 20/10/2021 (peças 92, p. 3, e 102) .
107. Para mitigar o impacto disso nas atividades de TI do TSE, em especial na sustentação dos sistemas eleitorais, torna-se ainda mais acentuada a necessidade incialmente exposta de um mapeamento detalhado das funções críticas nas áreas de TI do TSE, sobretudo na CoInf, CoGis, SegTI e CSEle., razão pela qual se recomenda ao TSE que dê continuidade a esse processo.
108. Por fim, convém registrar que o TSE, por meio da Portaria 140/2019, deu início ao projeto 'Dimensionamento da Força de Trabalho', gerenciado pela SGP/TSE, em parceria com a Universidade de Brasília (UnB) e formalizado por meio do Termo de Execução Descentralizada 15/2019.
109. Igualmente, o TSE promoveu a criação de um Grupo de Trabalho de Segurança da Informação da Justiça Eleitoral (GT-SI) , por meio da Portaria TSE 338/2018, alterada pela Portaria TSE 499/2020, que, dentre outras medidas, identificou a necessidade de readequação da estrutura de segurança da informação na Justiça Eleitoral, sugerindo um quantitativo na composição dos apoios técnico e administrativo de acordo com o porte de cada Tribunal.
110. Os resultados obtidos nesses dois trabalhos podem ser utilizados para subsidiar a continuidade do mapeamento das funções críticas do TSE ora proposto como recomendação.
4.1.2. Objeto: Estrutura de pessoal próprio e terceirizado do TSE
4.1.3. Critério 
- Lei 8.868/994 - quadro de pessoal Justiça Eleitoral.
- Decreto 9.507/2018 - terceirização 
- Acórdão 1114/2021-TCU-Plenário (Rel. Min. Augusto Sherman) 
- Acórdão 2164/2021-TCU-Plenário (Rel. Min Bruno Dantas) 
- Resolução TSE 23.234/2010, e Resolução TSE 21.538/2003, alterada pelas Resoluções TSE 23.440/2015 e 23.518/2017
- Cobit 2019, processo APO07 - Gerenciar Recursos Humanos
4.1.4. Evidência 
- Comparativo entre quadro de pessoal próprio em atividade no TSE e os contratos de terceirização de mão-de-obra e serviços;
- Respostas do TSE no Acompanhamento do Perfil Integrado de Governança e Gestão Pública Organizacional - iGG 2021 (Acórdão 2164/2021-TCU-Plenário) 
- Relatório de Auditoria Integrada da Justiça Eleitoral 1/2018
- Relatório de Auditoria do TSE 2/2015
4.1.5. Causas  
- Impossibilidade de ampliação do quadro de pessoal em razão das limitações impostas pela EC 95, aliada à necessidade de autorização legislação; 
- Rejeição do PL 7.990/20114;
- Elevada demanda por serviços de TI;
- Mapeamento incipiente de funções críticas no âmbito dos sistemas eleitorais
4.1.6. Efeitos 
111. Além da perda de conhecimento decorrente do turnover de funcionários terceirizados do TSE, vislumbra-se como efeito o possível impacto na continuidade das ações sob responsabilidade da STI.
112. Conforme extrato de entrevista do dia 20/10/2021, observa-se que o TSE utiliza no desenvolvimento de seus sistemas, o framework ágil Scrum, no qual os servidores efetivos do TSE desempenham o papel de Scrum Master e Product Owner (PO) , ao passo que os terceirizados atuam como desenvolvedores (peças 92, p. 3, e 102) .
113. De acordo com o Scrum Guide 2020 (p. 6) , os desenvolvedores são as pessoas do time Scrum que estão comprometidas em criar qualquer aspecto de um incremento de produto utilizável a cada sprint (ciclo de desenvolvimento) , que, por sua vez, é definida como o 'coração do Scrum, onde ideias são transformadas em valor' (p. 8) .
114. O turnover de desenvolvedores do time Scrum, com consequente egresso deles no meio da sprint, impacta, portanto, os objetivos dessa iteração, o que, em última instância, pode colocar em risco a meta da sprint, que, por seu turno, pode atrasar o cronograma de entrega de sistemas eleitorais, que necessitam constantemente de manutenção e evolução. 
115. O atraso desse cronograma pode, portanto, atrasar a própria operacionalização dos pleitos eleitorais, o que é crítico ao TSE, visto que a data de realização desses é definida por meio de norma constitucional.
4.1.7. Conclusão 
116. Verifica-se, portanto, que a TI do TSE possui uma expressiva força de trabalho terceirizada, cujos riscos de turnover ainda não se encontram totalmente mitigados, o que demanda, portanto, a continuidade do mapeamento das funções críticas no âmbito do desenvolvimento e operação dos sistemas eleitorais.
4.1.8. Proposta de encaminhamento 
117. Recomendar ao TSE que dê continuidade, no âmbito do projeto 'Dimensionamento da Força de Trabalho', instituído pela Portaria-TSE 140/2019, na identificação das ocupações críticas da STI/TSE e na instituição de instrumentos de planejamento para a assegurar a sucessão dos referidos postos, com especial atenção às atividades realizadas por profissionais terceirizados e/ou relacionadas à sistemática de votação eletrônica, envolvendo desenvolvimento, manutenção, operação e infraestrutura dos sistemas eleitorais.
4.2. Achado 2 - A execução das funções de fiscalização administrativa, concomitantemente com as funções de fiscalização técnica, em contratos de segurança da informação e TI do TSE, por servidores da STI, em desacordo com a orientação trazida pela Resolução CNJ 182/2013, poderá causar sobrecarga desses servidores e impactar a execução das ações sob responsabilidade da STI
4.2.1. Situação encontrada 
118. Diante de um quadro de elevada dependência de força de trabalho externa e de escassez de servidores especializados na área de TI (Achado 1) , a atribuição, em alguns contratos, dos encargos de fiscal administrativo é feita de maneira equivocada aos servidores com especialização em TI, agravando ainda mais o quadro constatado.
119. O modelo de contratação de soluções de TI adotado pelo Poder Judiciário é estruturado na Resolução 182 do Conselho Nacional de Justiça (CNJ) , de 17/10/2013. O mesmo modelo é adotado no Poder Executivo Federal desde 2/1/2009. A primeira versão foi implementada pela IN-04/2008 da antiga Secretaria de Logística e de TI do extinto Ministério do Planejamento, Orçamento e Gestão (SLTI/MP) . A versão em vigor é a IN-01/2019 da Secretaria de Governo Digital do Ministério da Economia (SGD/ME) , de 1/7/2019, que representa a quarta versão desse bem-sucedido modelo, adotado por mais de 300 órgãos da Administração Pública.
120. Nesse já consagrado modelo de contratação, a responsabilidade pela gestão dos contratos administrativos resultantes das contratações de TI é compartilhada por quatro atores com funções claramente definidas: o Gestor do Contrato, o Fiscal Demandante ou Requisitante do Contrato, o Fiscal Técnico do Contrato e o Fiscal Administrativo do Contrato. De acordo com o inciso XII, do art. 2º da Resolução 182 do CNJ, a equipe responsável pela gestão dos contratos de TI deve ser constituída da seguinte maneira:
'XII - Equipe de Gestão da Contratação: equipe composta pelo Gestor do Contrato, responsável por gerir a execução contratual e, sempre que possível e necessário, pelos Fiscais Demandante, Técnico e Administrativo, responsáveis por fiscalizar a execução contratual, consoante às atribuições regulamentares:
a) Fiscal Demandante do Contrato: servidor representante da Área Demandante da Solução de Tecnologia da Informação e Comunicação, indicado pela respectiva autoridade competente para fiscalizar o contrato quanto aos aspectos funcionais da solução;
b) Fiscal Técnico do Contrato: servidor representante da Área de Tecnologia da Informação e Comunicação, indicado pela respectiva autoridade competente para fiscalizar o contrato quanto aos aspectos técnicos da solução;
c) Fiscal Administrativo do Contrato: servidor representante da Área Administrativa, indicado pela respectiva autoridade competente para fiscalizar o contrato quanto aos aspectos administrativos da execução, especialmente os referentes ao recebimento, pagamento, sanções, aderência às normas, diretrizes e obrigações contratuais.' (grifos nossos) 
121. Ainda de acordo com o art. 2º da Resolução 182 do CNJ, ficam caracterizados precisamente o que são os aspectos técnicos da solução e os aspectos administrativos da contratação:
'VII - Aspectos Técnicos da Solução: conjunto de requisitos tecnológicos a serem observados na contratação da Solução de Tecnologia da Informação e Comunicação, necessários para garantir o pleno atendimento das funcionalidades requeridas pela Área Demandante, tais como: de especificações técnicas do produto; de implementação e continuidade da solução em caso de falhas; de desempenho; de disponibilidade; de qualidade; dentre outros requisitos pertinentes;
VIII - Aspectos Administrativos da Contratação: conjunto de orientações administrativas a serem sugeridas para a contratação da Solução de Tecnologia da Informação e Comunicação, tais como: natureza, forma de adjudicação e parcelamento do objeto, seleção do fornecedor, habilitação técnica, pesquisa e aceitabilidade de preços, classificação orçamentária, recebimento, pagamento e sanções, aderência às normas, diretrizes e obrigações contratuais, entre outras orientações pertinentes;' (grifos nossos) 
122. Observa-se que os dois atores, fiscal técnico e fiscal administrativo, têm funções bem especificas a desempenhar e necessitam de conhecimentos e capacitação distintas para bem exercerem suas responsabilidades. As atividades do fiscal técnico requerem conhecimentos especializados em TI e são mais indicados para exercerem essa atividade os servidores com formação em cursos de ciência da computação, sistemas de informação, engenharia da computação, engenharia de redes, engenharia elétrica, entre outras. Por outro lado, as atividades do fiscal administrativo requerem conhecimentos específicos de direito administrativo, contabilidade e licitação e os servidores com formação em direito, contabilidade e administração são mais habilitados para desempenharem essas atividades.
123. Destaca-se que, além da formação específica, é necessária atualização constante nas respectivas áreas. Assim, o fiscal técnico tem que estar o mais atualizado possível nos assuntos tecnológicos relacionados ao objeto do contrato. Do lado do fiscal administrativo é necessária a atualização acerca das normas legais e infralegais relativas a licitações, contratos administrativos e regularidades fiscais, previdenciárias e trabalhistas. Existe uma quantidade enorme de normas regendo esses assuntos que sofrem atualização quase diária.   
124. Observa-se nessa questão de atualização das normas referentes à fiscalização administrativa que os servidores lotados na STI e com formação específica em TI têm que despender um tempo elevado no aprendizado e entendimento desses documentos, bem como para manter-se atualizado acerca de portarias, instruções normativas e outras normas de órgãos tão diferentes como o Instituto Nacional de Seguro Social (INSS) , a Receita Federal do Brasil (RFB) , a Caixa Econômica Federal (FGTS) , a Justiça Trabalhista e, eventualmente, os fiscos estaduais e municipais. Acrescente-se que, o fato de não serem especializados nesses assuntos, também, aumenta substancialmente a probabilidade de ocorrência de falhas e erros tanto na fiscalização administrativa, por desconhecimento e dificuldade de absorção, como na fiscalização técnica, pela diminuição do tempo disponível para realizar essa atividade.
125. Por outro lado, o servidor com formação adequada na área administrativa tem facilidade em entender essas questões e, em muitos casos, quando lotados nas áreas administrativas, a atualização acerca dessas normas já faz parte das suas atribuições diárias normais.
126. Constata-se que a prática de nomeação de fiscal administrativo dentre os servidores com conhecimentos de TI consome tempo precioso de mão-de-obra já escassa. O objetivo da segregação das funções na gestão do contrato é exatamente otimizar o tempo de cada gestor público de acordo com as competências, obtendo-se mais eficiência nas atividades e diminuindo a necessidade de alocação de recursos adicionais na área de TI.
127. Exemplificativamente, verificou-se que em três dos maiores contratos de TI do TSE (Contratos 63/2020, 23/2021 e 34/2021) , em vigor, as funções do fiscal administrativo são acumuladas pelo fiscal técnico. O contrato 63/2020, cujo objeto é a aquisição de 1.200 licenças do software Griaule Biometric Suite, uma solução ABIS (sistema automatizado de identificação biométrica) , e o respectivo suporte, tem o valor total de cerca de R$ 52 milhões. O contrato 23/2021, cujo objeto é a sustentação e evolução da solução integrada de registros biométricos da Justiça Eleitoral, tem o valor total de cerca de R$ 11 milhões. Por fim, o contrato 34/2021, cujo objeto são serviços de expansão de infraestrutura tecnológica de comunicação, tem o valor total de R$ 35,2 milhões. Observa-se que, além de valores vultosos, esses contratos têm em comum o fato de tratarem de objetos de grande complexidade técnica, ou seja, as atividades de fiscalização técnica deles já exigem grande atenção e dedicação de tempo. Como mencionado, essa prática sobrecarrega os servidores especializados em TI e se mostra contrária ao Princípio da Eficiência.   
128. Corroborando o que já foi dito, a Instrução Normativa 11, de 28/9/2021, que regulamenta as fases das contratações no âmbito do TSE conforme previsto no art. 5º da Portaria TSE 593, de 6/8/2019, estabelece:
'Art. 23. A designação formal de servidores para acompanhamento e fiscalização de contrato é condição indispensável à sua execução, e deve ser providenciada antes da assinatura do ajuste, por meio de ato do titular da Secretaria de Administração.
 (...) 
§3º As fiscalizações técnica e administrativa poderão ser realizadas por equipe ou acumuladas por um único servidor, desde que possua capacidade técnica para as atribuições e que o volume de trabalho não comprometa o desempenho das atividades relacionadas à fiscalização contratual.
 (...) 
Art. 28. As atribuições dos fiscais técnico, administrativo e setorial e do gestor de contratos são as seguintes:
 (...) 
II - Fiscal Administrativo: servidor designado para fiscalização administrativa da execução do contrato, agindo de forma proativa e preventiva, a quem compete:
a) acompanhar os aspectos administrativos da execução contratual, como entrega de documentações;
b) acompanhar o cumprimento da legislação trabalhista, previdenciária e tributária, observadas as orientações da unidade técnica da SAD;
c) emitir relatórios sobre aspectos administrativos da execução contratual;
d) acompanhar a execução orçamentária e financeira dos contratos, com emissão de relatórios e planilhas, com o objetivo de respeitar o limite orçamentário do contrato;
e) adotar as providências cabíveis para que a contratada apresente regular e tempestivamente os faturamentos dos serviços prestados, estipulando prazo para regularização de pendências de faturamento pela empresa;
f) emitir nota técnica de atesto após recebimento do documento fiscal, Termo de Recebimento Definitivo e demais documentos exigidos na contratação, observados os normativos vigentes, mantendo permanente comunicação com a unidade técnica responsável pelo pagamento;
g) emitir nota técnica de inscrição em restos a pagar, observados os normativos vigentes;
h) verificar, mensalmente ou em periodicidade a ser determinada pelo titular da Secretaria de Administração, nos extratos obtidos por intermédio do preposto, se houve quitação das contribuições devidas pela contratada à Previdência Social e ao FGTS, concernentes aos profissionais alocados na execução do contrato, nos prazos previstos na legislação;
i) manter, no processo administrativo afeto à fiscalização, informações atualizadas sobre eventuais mudanças de servidor (es) encarregado (s) da fiscalização do ajuste e/ou substituto (s) , mediante juntada de cópia do documento de designação;
j) requerer que a contratada apresente tempestivamente as solicitações de repactuação decorrentes de Convenção Coletiva de Trabalho (CCT) que ensejam revisão da Planilha de Custos e Formação de Preços, de sorte a minimizar impactos orçamentários e financeiros em exercícios seguintes; e
k) instruir procedimento administrativo específico para apuração de eventual aplicação de penalidade, com base em informações prestadas pelo fiscal técnico, por unidades técnicas ou sempre que verificado descumprimento contratual, o qual será encaminhado à unidade competente com os documentos relacionados na Lista de Verificação relativa à aplicação de penalidades, pertinentes ao caso concreto, para:
1. avaliar eventual recurso de penalidade de Advertência aplicada pelos fiscais;
2. registrar no Sicaf a aplicação de Advertência, se a contratada não recorrer ou se o recurso for indeferido; 
3. analisar as demais penalidades a serem aplicadas.' (grifos nossos) 
129. Pode-se constatar que a IN-11 do TSE no § 3º do art. 23 deixa claro que somente poderá haver acumulação das funções de fiscal técnico e administrativo quando 'o volume de trabalho não comprometa o desempenho das atividades relacionadas à fiscalização contratual'. Nos contratos analisados pode-se inferir que, devido ao volume de recursos envolvidos e à complexidade do objeto contratado, tempo precioso da análise técnica da contratação foi subtraída para a execução da análise administrativa do contrato.
130. Outra observação é que todas as atribuições elencadas para execução pelo fiscal administrativo, no inciso II do art. 28 da IN-11 do TSE, estão relacionadas aos aspectos administrativos do contrato e não requerem conhecimentos de TI para sua realização, reforçando o que foi argumentado até aqui.
131. O TCU já se pronunciou a respeito desse assunto em alguns acórdãos, mas deve ser destacado um trecho do Relatório do Acórdão 916/2015-TCU-Plenário:
'62. Um dos pilares do novo modelo de contratações consiste na existência de recursos humanos em quantidade suficiente e capacitados para o desempenho das atividades de gestão contratual.
63. Segundo o Cobit 5 (a exemplo do objetivo de controle APO07 - Gerenciar recursos humanos) , os recursos humanos estão listados entre os elementos viabilizadores da governança e da gestão de TI, em razão de sua imprescindibilidade para a estruturação e fornecimento de serviços da TI.
64. No entanto, a carência de recursos humanos nas áreas de TI, em termos quantitativos e qualitativos, já é de conhecimento geral. Essa constatação ganhou tal relevância que foi alçada à condição de destaque no Voto do Ministro Augusto Sherman na apreciação das Contas de Governo, Exercício de 2012: Destaco, nesta ocasião, a necessidade de a Administração Pública aprimorar a política de pessoal da área de TI. Isto porque, em essência, se a estrutura de pessoal estiver bem cuidada, a tendência natural é a paulatina resolução da maioria das fragilidades atinentes à governança de TI. E sem a incorporação à estrutura de pessoal do Estado brasileiro de bons gerentes de TI, dificilmente alcançaremos as melhorias pretendidas e necessárias, tanto na governança de TI quanto nas contratações públicas de TI.
65. Nos últimos anos, o TCU tem demonstrado preocupação crescente com a estrutura de recursos humanos dos setores de TI das instituições da Administração Pública Federal (APF) , por meio de suas deliberações (Acórdãos 140/2005, 786/2006, 1.603/2008, 2.471/2008 e 1.233/2012, todos do Plenário) e, mais recentemente, por meio de trabalho específico nessa área. Trata-se do Levantamento de pessoal de TI (Acórdão 1200/2014-TCU-Plenário) , de relatoria do Ministro Raimundo Carreiro, realizado com objetivo de elaborar diagnóstico sobre a situação da estrutura de recursos humanos das áreas de TI das instituições públicas federais no âmbito dos três poderes da República, sob os aspectos quantitativo e qualitativo. 
66. Apesar de não ter sido avaliada especificamente a situação dos fiscais de contrato de TI, constatou-se, naquele levantamento, que a estrutura de recursos humanos de TI da APF, de forma geral, apresenta problemas, notadamente quanto à falta de cargos e carreiras específicas; à carência de pessoal especializado para gestão de TI; à ocupação de cargos de gestão por pessoas estranhas ao quadro, como requisitados, temporários e até mesmo terceirizados; à ausência de planejamento para preenchimento contínuo de vagas de TI; à dificuldade de retenção de pessoal especializado; à política de qualificação executada sem o devido planejamento e, em alguns casos, à atuação tímida dos OGS na identificação e solução dos problemas. 
 (...) 
80. Ora, se em metade dos entes avaliados a mera designação de servidores para realizar o acompanhamento e fiscalização dos contratos de TI ocorre de maneira desconforme com a legislação aplicável, pode-se concluir que as atividades que deveriam ser desempenhadas por esses fiscais restarão prejudicadas.
81. Nos três casos, as equipes de fiscalização propuseram recomendar (ou determinar, no caso do TRF-5) que se efetivasse regulamentação interna do processo de trabalho de gestão das contratações de TI definido na IN 4, abordando, também, aspectos relacionados às indicações dos servidores responsáveis pelo acompanhamento e fiscalização de contratos de TI.
82. A realização de fiscalização e acompanhamento quadripartite para os contratos de TI foi inserida na legislação a partir de 2/1/2011, já que não constava da IN 4/2008, mas foi prevista na IN 4/2010, que passou a vigorar a partir dessa data (IN 4/2010, art. 31) e deveria ser obedecida até mesmo nas prorrogações dos contratos celebrados antes de 2011 (IN 4/2010, art. 30) .
83. Assim, considerando-se que se passaram mais de três anos da obrigatoriedade dessas designações e a existência de atos normativos de cada instituição regulamentando a fiscalização de contratos administrativos, considera-se oportuno recomendar à SLTI [SGD/ME] que reforce, junto aos integrantes do Sisp, a necessidade da correta designação de todos os quatro papeis de acompanhamento e fiscalização de contratos de TI, diferentemente do que ocorre para os contratos de obras e serviços gerais. Nesse caso, sugere-se que a SLTI alerte aos entes que, se necessário, prevejam a designação de fiscalização e acompanhamento quadripartite para os contratos de TI em ato normativo interno e sua respectiva atribuição funcional.' (grifos nossos) 
132. No item 9.1.6.1 do Acórdão 916/2015-TCU-Plenário (Rel. Min. Augusto Sherman) está inserida a recomendação à antiga SLTI/MP, atual SGD/ME, que alerte os órgãos e entidades sobre sua supervisão 'sobre a necessidade da correta designação de todos os quatro papéis de acompanhamento e fiscalização de contratos de TI (IN-SLTI/MP 4/2014, art. 2º, incisos V a VIII) , diferentemente do que ocorre para os contratos de obras e serviços gerais, sugerindo, ainda, que, se necessário, prevejam, em ato normativo interno, a designação de fiscalização e acompanhamento quadripartite para os contratos de TI, ressalvados os casos de contratos cuja execução seja simplificada e não justifique tal quantidade de fiscais.'
133. Diante desse quadro, verifica-se que, além de ser contrária à Resolução 182 do CNJ, a nomeação de servidores de TI para exercer o papel de fiscal administrativo dos contratos de TI não faz sentido do ponto de vista gerencial e contraria o Princípio da Eficiência, insculpido no caput do art. 37 da nossa Lei Maior.
134. Por oportuno, conforme comentários do TSE, registra-se que ele vem buscando desonerar a STI/TSE da função de fiscalização administrativa, sendo que essa transição está em andamento, sendo necessário primeiro um reforço maior da equipe de Coordenadoria de Fiscalização Administrativa (Cofad) da SAD/TSE para atender essa demanda (peça 8, p. 6) .
4.2.2. Objeto 
- Quadro de Servidores da Secretaria de Tecnologia da Informação (STI) .
4.2.3. Critério  
- Princípio da Eficiência, CRFB/88, art. 37;
- Resolução CNJ 182/2013, art. 2º, inciso XII, alínea 'c';
- IN-11 do TSE, de 28/9/2021;
- Acórdão 916/2015-P, item 9.1.6.1.
4.2.4. Evidência 
- Extrato Entrevista 28/9/2021;
- Contratos 63/2020, 23/2021 e 34/2021
4.2.5. Causas 
- Provável ausência de entendimento do funcionamento do modelo de contratação de soluções de TI representado no Poder Judiciário pela Resolução 182 do CNJ. 
4.2.6. Efeitos 
- Agravamento do quadro de elevada dependência de força de trabalho externa e de escassez de servidores especializados na área de TI (Achado 1) ;
- Tempo precioso para a análise técnica da contratação é subtraído para permitir a execução da análise administrativa do contrato;
- Aumento da probabilidade de ocorrência de falhas e erros tanto na fiscalização administrativa, por desconhecimento e dificuldade de absorção, como na fiscalização técnica, pela diminuição do tempo disponível para realizar essa atividade;
4.2.7. Conclusão 
135. A designação de servidores especializados em TI lotados na STI para exercer o papel de fiscal administrativo agrava o quadro de elevada dependência de força de trabalho externa e de escassez de servidores especializados na área de TI (Achado 1) , afronta o disposto na Resolução 182 do CNJ e contraria o Princípio da Eficiência insculpido no caput do art. 37 da CRFB/88.
4.2.8. Proposta de encaminhamento 
136. Recomendar ao TSE que altere a IN-11, de 28/9/2021, para que seja especificado que a função de fiscal administrativo dos contratos de TI, nos termos da Resolução CNJ 182/2013, seja exercida por servidores da área administrativa, fora da STI/TSE, a fim de não sobrecarregar a área de TI com questões não técnicas relativas aos contratos.
5. DA SEGURANÇA DA INFORMAÇÃO COM FOCO EM PESSOAS
137. Parte da questão teórica envolvendo o tema em questão, no âmbito da justiça eleitoral, consta na visão geral do objeto, subitem 2.5.3. 
138. O tema em questão está associado à subquestão 4.1, riscos 2, 3, 4, 5, 6 e 12 da questão 4 (Apêndice B) , cuja análise levou aos achados 4, 5 e 6, a seguir explanados:
5.1. Achado 3 - Necessidade de adequação de estrutura para a gestão de segurança da informação que assegure a efetiva implantação da Política de Segurança da Informação
5.1.1. Situação encontrada 
139. Em que pese o TSE já realizar de forma ad hoc ações e atividades relativas à Segurança da Informação, observa-se que há a necessidade de adequação de uma estrutura para gerenciar as atividades de implementação, manutenção e aperfeiçoamento desse tema de forma contínua no TSE. 
140. A segurança da informação é obtida por meio de diversas ações e atividades que precisam ser constantemente executadas, não podem ser realizadas de maneira irregular, esporádica e sem continuidade. Para tanto é necessária a existência de uma unidade especializada, dentro da estrutura organização, responsável pela execução das ações específicas de gestão da segurança da informação e pela coordenação das atividades cuja responsabilidade deve ser descentralizada entre diversas outras unidades da organização. Essa unidade deve ser dedicada à SI, estar adequadamente posicionada na estrutura organizacional e contar com profissionais devidamente qualificados.
141. A NBR 27002:2013, padrão internacional para gestão de SI, no capítulo 6, relativo à organização da segurança da informação, traz como objetivo maior: 'Estabelecer uma estrutura de gerenciamento para iniciar e controlar a implementação e operação da segurança da informação dentro da organização'.
142. Na mesma norma é proposto que as responsabilidades sobre a SI sejam:
a) de¿nidas e atribuídas;
b) atribuídas em conformidade com a PSI;
c) especificadas para a proteção de cada ativo e o cumprimento de processos de segurança da informação especí¿cos;
d) especificadas para o gerenciamento dos riscos de segurança da informação e, em particular, pela aceitação dos riscos residuais; e
e) complementadas, onde necessário, com orientações mais detalhadas para locais especí¿cos e recursos de processamento da informação.
143. Cabe a essa unidade especializada, responsável pela gestão da SI, assegurar que as outras unidades com responsabilidades especificas nessa área atuem de forma eficaz, eficiente e coordenada. Além disso, deve prover todo o apoio necessário à realização dessas atividades, bem como, ser o braço operacional da Comissão de Segurança da Informação, instituída pela Portaria TSE 1.008, de 21/11/2018. 
144. A versão atual da Política de Segurança da Informação (PSI) do TSE, especificada na Resolução 23.644/2021, estabelece uma série de ações destinadas à implementação de controles, à manutenção de processos e à melhoria do nível de maturidade da Segurança da Informação no TSE. 
145. No inciso II, art. 9º da PSI, que corresponde ao nível tático, são indicadas as normas complementares sobre segurança da informação a serem editadas: 
a) Gestão de Ativos; 
b) Controle de Acesso Físico e Lógico; 
c) Gestão de Riscos de Segurança da Informação;
d) Uso Aceitável de Recursos de TI;
e)  Geração e Restauração de Cópias de Segurança (backup) ; 
f) Plano de Continuidade de Serviços Essenciais de TI;
g)  Gestão de Incidentes de Segurança da Informação; 
h) Gestão de Vulnerabilidades e Padrões de Configuração Segura; 
i) Gestão e Monitoramento de Registros de Atividade (logs) ; 
j) Desenvolvimento Seguro de Sistemas; e 
k) Uso de Recursos Criptográficos.
146. Observa-se que a cada uma dessas normas está associado um processo de trabalho para implementar os requisitos necessários ao atendimento dos seus objetivos. Todas essas normas envolvem a participação de unidades de toda a organização às quais são atribuídas responsabilidades na execução de tarefas e procedimentos. Do somatório dessas ações se obterá a segurança da informação. Logo, essas normas terão que ser elaboradas, editadas, divulgadas, implementadas, acompanhadas, avaliadas e aperfeiçoadas. É essencial que haja uma unidade responsável, não somente pela elaboração, edição e implementação que ocorrem uma única vez, mas, também, pela divulgação, treinamento, acompanhamento, avaliação e aperfeiçoamento que ocorrem continuamente desde sua edição até sua revogação. Além disso, várias dessas atividades e processos de trabalho requerem coordenação adequada para não haver duplicidade de esforços, retrabalho e conflitos entre os diversos atores envolvidos. Por isso, se torna imprescindível a especialização de uma unidade na gestão da segurança da informação e coordenação dos esforços de todas as áreas da organização nesta matéria.
147. Em atendimento à PSI, verifica-se que houve a constituição da Comissão de SI, conforme o art. 10 da PSI, a designação do Gestor de SI (peça 103) , conforme o art. 13, e a elaboração de diversas normas previstas no inciso II, art. 9º: portarias tratando de Gestão de Ativos (Portaria 458/2021) ; Controle de Acesso Físico e Lógico (Portaria 454/2021) ; Uso Aceitável de Recursos de TI (Portaria 456/2021) ; Geração e Restauração de Cópias de Segurança (backup, Portaria 457/2021) ; Gestão de Vulnerabilidades e Padrões de Con¿guração Segura (Portaria 460/2021) ; Gestão e Monitoramento de Registros de Atividade (logs, Portaria 459/2021) ; e Desenvolvimento Seguro de Sistemas (Portaria 540/2021) .
148. Apesar do enorme avanço observado, fruto de grande esforço empreendido nos últimos meses e de algumas ações já implementadas desde a primeira versão da PSI em 2008 (Resolução 22.780/2008) , constata-se lacunas para a efetiva implementação da segurança da informação no TSE. 
149. Interessante observar que nas versões anteriores da PSI, já existiam diversos instrumentos previstos para implementar a SI, mas que não foram efetivados. A título de exemplo, na primeira versão da PSI, a Resolução 22.780/2008, estava previsto:
'CAPÍTULO VII
DO GERENCIAMENTO DE RISCOS
Art. 19. Deverá ser implementado processo de gerenciamento de riscos, visando à identificação e à mitigação de riscos associados às atividades críticas da Justiça Eleitoral.
Parágrafo único. O processo de gerenciamento de riscos deverá ser revisado periodicamente.
 (...) 
Art. 29. Compete às comissões de segurança da informação de cada tribunal eleitoral a elaboração de normas e procedimentos visando à regulamentação e operacionalização das diretrizes apresentadas nesta resolução.
Parágrafo único. As normas e procedimentos de que trata o caput desse artigo deverão ser elaboradas tomando-se por base os objetivos de controle e controles estabelecidos na NBR ISO IEC 17799:2005, quais sejam:
I - organização da segurança da Informação;
II - gestão de ativos;
III - segurança em recursos humanos;
IV - segurança física e do ambiente;
V - gerenciamento das operações e comunicações;
VI - controles de acessos;
VII - aquisição, desenvolvimento e manutenção de sistemas de informação;
VIII - gestão de incidentes de segurança da informação;
IX - gestão da continuidade do negócio; e
X - conformidade.' (grifos nossos) 
150. Na segunda versão da PSI, a Resolução 23.501/2016, estava previsto:
'Seção II
Do Controle de Acessos
Art. 11. O acesso às informações produzidas ou custodiadas pela Justiça Eleitoral que não sejam de domínio público deve ser limitado às atribuições necessárias ao desempenho das respectivas atividades dos destinatários desta PSI, na forma descrita no caput do art. 5º.
§ 1º Qualquer outra forma de uso que extrapole as atribuições necessárias ao desempenho das atividades necessitará de prévia autorização formal. 
§ 2º O acesso a informações produzidas ou custodiadas pela Justiça Eleitoral que não sejam de domínio público, quando autorizado, será condicionado ao aceite a termo de sigilo e responsabilidade.
Art. 12. Todo usuário deverá possuir identificação pessoal e intransferível, qualificando-o, inequivocamente, como responsável por qualquer atividade desenvolvida sob essa identificação.
Seção III
Da Gestão de Riscos
Art. 13. Deverá ser estabelecido Processo de Gestão de Riscos de ativos de informação e de processamento do Tribunal Eleitoral, visando à identificação, avaliação e posterior tratamento e monitoramento dos riscos considerados críticos para a segurança da informação.
Parágrafo único. O Processo de Gestão de Riscos deverá ser revisado periodicamente.' (grifos nossos) 
151. Nota-se, pelos exemplos mostrados, que o controle de acessos e o processo de gestão de riscos de ativos de informação, estavam previstos desde a primeira versão da PSI há treze anos. Na questão de controle de acessos, o TSE adotou diversos procedimentos ao longo desse tempo que garantem razoável segurança de acesso às redes, aos sistemas e às bases de dados. Entretanto, somente em 13/7/2021 foi editada uma norma que trata complementarmente do assunto e que prevê aderência plena à NBR 27002:2013 em 12/7/2022, quando se espera que esteja totalmente implantada (Portaria TSE 454/2021, art. 31) . 
152. No caso do processo de gestão de riscos de ativos de informação, previsto para ser implementado e revisado desde 2008 (Resolução 22.780/2008, art. 19 e Resolução 23.501/2016, art. 13) , até hoje não foi elaborado nem implementado (Achado 4) .
153. Pode-se concluir, a partir dos esforços empreendidos e da situação apresentada hoje, que a principal causa para a demora na edição de uma norma como a Portaria 454/2021, que estrutura de maneira adequada e completa o controle de acesso, e a não implementação do processo de gestão de riscos de ativos de informação é a inexistência de uma unidade especializada responsável pela execução das ações específicas de gestão da segurança da informação.
154. Atividades como elaboração de normas complementares à PSI e definição, implantação e acompanhamento de novos processos relativos à segurança da informação são ações típicas de unidade especializada responsável pela gestão de SI. 
155. Além dessas atividades importantes que ficaram sem serem concretizadas, deve ser mencionado que, nesses anos todos de existência de PSI no TSE, não foram realizadas ações planejadas, regulares e efetivas para treinamento e conscientização em segurança da informação de servidores, colaboradores e estagiários (Achado 5) .
156. O art. 17 do Decreto 9.637/2018, que instituí a Política Nacional de Segurança da Informação, dispõe como competência da alta administração dos órgãos e entidades da Administração Pública Federal:
' (...) 
II - monitorar o desempenho e avaliar a concepção, a implementação e os resultados da sua política de segurança da informação e das normas internas de segurança da informação; 
III - incorporar padrões elevados de conduta para a garantia da segurança da informação e orientar o comportamento dos agentes públicos, em consonância com as funções e as atribuições de seus órgãos e de suas entidades; 
IV - planejar a execução de programas, de projetos e de processos relativos à segurança da informação; 
V - estabelecer diretrizes para o processo de gestão de riscos de segurança da informação; 
VI - observar as normas que estabelecem requisitos e procedimentos para a segurança da informação publicadas pelo Gabinete de Segurança Institucional da Presidência da República; 
VII - implementar controles internos fundamentados na gestão de riscos da segurança da informação; 
VIII - instituir um sistema de gestão de segurança da informação; 
IX - implantar mecanismo de comunicação imediata sobre a existência de vulnerabilidades ou incidentes de segurança que impactem ou possam impactar os serviços prestados ou contratados pelos órgãos da administração pública federal; e 
X - observar as normas e os procedimentos específicos aplicáveis, implementar e manter mecanismos, instâncias e práticas de governança da segurança da informação em consonância com os princípios e as diretrizes estabelecidas neste Decreto e na legislação.' (grifos nossos) 
157. Aspecto fundamental da gestão da segurança da informação é o acompanhamento, a identificação de falhas e o aperfeiçoamento de todos os processos e normas referentes a este assunto como está no Decreto 9.637/2018. Mais uma vez impõe-se a existência de unidade especializada dedicada a esse mister que realize essas atividades e assessore a alta administração na tomada de decisões a respeito da SI. 
158. Como essa unidade irá assessorar diretamente a alta administração nas decisões acerca da SI, ela deverá estar posicionada no nível de assessoramento estratégico da organização. O posicionamento hierárquico dessa unidade especializada é determinante para que não haja conflito de interesses que possam prejudicar as ações a serem realizadas ou retardar a implementação das medidas necessárias à segurança da informação.
159. Ainda deve ser mencionada a existência da Seção de Gestão de Segurança de TI (SegTI) , subordinada à Coordenadoria de Gestão de TI da Secretaria de Tecnologia da Informação (STI) . A SegTI tem competências próprias para sua atuação na segurança da TI, conforme se pode depreender de suas atribuições a seguir (peça 98) :
'Realizar a Gestão da Segurança de Tecnologia da Informação, incluindo os domínios de Segurança Cibernética e os aspectos de Segurança da Informação atinentes a¿ Tecnologia da Informação, por meio de:
I - Proposição de conjuntos de boas práticas em segurança da informação e segurança cibernética para adoção pela STI;
II - Proposição ao Gabinete da STI de políticas e normas de segurança de TI, com base nos conjuntos de boas práticas adotados;
III - Apoio ao Gabinete da STI na interação com as demais unidades do TSE relacionadas a¿ Segurança da Informação e Segurança Cibernética, tais como a Comissão de Segurança da Informação, bem como na interação com os demais Tribunais Eleitorais, incluindo eventuais Grupos de Trabalho que venham a ser instituídos com relação aos temas citados;
IV - Apoio ao Gabinete da STI na interação com Órgãos Externos ao TSE no tocante aos assuntos de Segurança Cibernética e Segurança da Informação no tocante a¿ Tecnologia da Informação, tais como o Conselho Nacional de Justiça e os Grupos de Trabalho que venham a ser instituídos por aquele órgão.
V - Atuação, em conjunto com as unidades responsáveis pelos diversos ambientes e processos de TI, na definição, manutenção e acompanhamento de padrões de segurança específicos para cada ambiente, e na definição de padrões e procedimentos de segurança no processo de desenvolvimento;
VI - Implantação e operacionalização de ferramentas de segurança comuns a todo o ambiente de TI;
VII - Levantamento dos indicadores de segurança dos diversos ambientes de TI, para comunicação da situação de segurança de forma integrada; 
VIII- Definição em conjunto com as demais unidades da STI envolvidas, de trilhas de treinamento em segurança cibernética e segurança da informação no âmbito da Tecnologia da Informação;
IX - Definição, em conjunto com as demais unidades da STI envolvidas, de perfis de atividades de segurança a serem providas pelos contratos de apoio às equipes de TI;
X - Demais atividades inerentes a¿ gestão de segurança de TI.' (grifos nossos) 
160. A segurança da TI não deve ser confundida com a segurança da informação apesar de existirem assuntos em que trabalham coordenadamente. A SegTI tem executado as tarefas descritas acima atinentes à segurança da TI, essenciais para o desempenho adequado dessa área. Apesar dessa unidade em algumas situações suprir algumas atividades da unidade especializada, a SegTI não tem recursos suficientes para executar todas as tarefas e o seu posicionamento hierárquico impede a adequada atuação como gestora da SI. 
161. A SegTI não é adequada para assumir as competências da gestão de segurança da informação. Diante do exposto, observa-se que a SegTI desenvolve atividades essenciais para a área de TI e deve ser mantida dentro da estrutura da STI. Assim, a criação ou especialização de unidade para a gestão da segurança da informação, posicionada no nível de assessoramento estratégico dentro da estrutura organizacional do TSE, não exclui a continuidade da SegTI na Coordenadoria de Gestão de TI.
162. Por oportuno, conforme comentários do TSE acerca do achado, destaca-se que o tema em tela já fora apontado em grupo de trabalho interno, sendo, portanto, contemplado nas metas estabelecidas para o Programa de Cibersegurança do TSE (peça 83, p.6) .
5.1.2. Objeto 
- Gestão da Segurança da Informação.
5.1.3. Critério  
- Decreto 9.367/2018, arts. 15, 17 e 18;
- Resolução TSE 23.644/2021, art. 13;
- IN-01/2020 GSI/PR, art. 19;
- NBR 27002:2013, item 6;
5.1.4. Evidência 
- Portaria TSE 565, de 29/7/2020, nomeação do Gestor da SI; 
- Despacho SegTI de 5/11/2021, competências da SegTI;
- Extrato Entrevista 15/10/2021;
5.1.5. Causas
- Provável ausência de entendimento da Alta Administração do TSE da necessidade de uma estrutura voltada para a gestão de SI capaz de implementar as ações para a obtenção de nível adequado de segurança da informação; 
- Provável percepção equivocada de que Segurança da Informação é uma atividade da área de TI;
5.1.6. Efeitos 
- Comprometimento da Segurança da Informação;
- Dificuldade de implantação da PSI;
- Não implementação do processo de gestão de riscos de segurança da informação (Achado 4) ;
- Não implementação do processo de gestão de riscos de TI;
- Não realização de ações planejadas, regulares e efetivas para o treinamento e conscientização em SI (Achado 5) ;
5.1.7. Conclusão 
163. O TSE dispõe de política de segurança da informação há mais de treze anos, mas, no entanto, não conseguiu implementar completamente os processos essenciais à estruturação da segurança da informação. Para sanar esse problema, torna-se necessária a existência de uma unidade especializada, adequadamente posicionada dentro da estrutura organização, responsável pela execução das ações específicas de gestão da segurança da informação e pela coordenação das atividades cuja responsabilidade deve ser descentralizada entre diversas outras unidades da organização.
5.1.8. Proposta de encaminhamento 
164. Recomendar ao TSE a criação ou especialização de unidade para a gestão da segurança da informação, posicionada no nível de assessoramento estratégico dentro da estrutura organizacional do Órgão, elaborando para isso normativo que estabeleça essa estrutura, além de um plano de ação para a sua implantação, contendo, pelo menos, atividades, responsáveis por essas e cronograma com previsão de realização das ações.
5.2. Achado 4 - A ausência de formalização de um processo de gestão de riscos de segurança da informação poderá resultar no mapeamento e na avaliação deficientes de riscos específicos relacionados à confidencialidade, disponibilidade e integridade das bases de dados e dos sistemas eleitorais 
5.2.1. Situação encontrada 
165. Apesar de possuir política de gestão de riscos organizacionais (Portaria TSE 784, de 20/10/2017, alterada pela Portaria TSE 624, de 28/9/2021) e estar previsto na PSI do TSE desde 2008, o processo de gestão de riscos de segurança da informação não se encontra formalizado (Achado 3) .
166. A gestão de riscos de segurança da informação é fundamental para se obter o nível adequado da SI. Existe uma norma técnica, originada da NBR 27002, específica para tratar desse assunto, a NBR ISO/IEC 27005:2008. Essa norma fornece diretrizes para que o processo de gestão de riscos de SI seja implantado de forma adequada. Na NBR 27005:2008 está contida uma visão geral do processo de gestão de riscos de SI, bem como são descritas as atividades que o compõem: a) definição do contexto; b) análise e avaliação de riscos; c) tratamento do risco; d) aceitação do risco; e) comunicação do risco; e f) monitoramento e análise crítica de riscos.
167. No modelo de governança de TI Cobit 2019, como componente do processo APO01 - Gerenciar a estrutura de gestão de TI, existe a prática de gestão APO01.07 - Definir a propriedade das informações (dados) e sistemas. Os objetivos dessa prática são: a) definir e manter responsabilidades para a propriedade das informações (dados) e sistemas de informação; e b) garantir que os proprietários tomem decisões sobre a classificação de informações e sistemas e os protejam de acordo com essa classificação. Constata-se que proteção das informações cabe aos proprietários de sistema ou base de dados, ou seja, aos responsáveis pelos processos de negócio aos quais esses sistemas ou bases de dados pertencem.
168. Assim, a gestão de riscos de SI deve ser exercida por todos os gestores que são proprietários de sistemas ou bases de dados, coordenados pela área responsável pela gestão da SI (Achado 3) . Por isso, é essencial a existência de um processo de gestão de riscos de SI aprovado pela alta administração, bem elaborado e que deixe claro as atividades e as responsabilidades de cada ator. Para tanto, a área gestora da SI, em coordenação com a área gestora de riscos organizacionais, deve elaborar o processo de gestão de riscos de SI, encaminhá-lo para aprovação da alta administração, difundir seu conteúdo e organizar o treinamento de todos os gestores na sua aplicação. 
169. De acordo com a NBR 27005:2008, os principais papéis e responsabilidades por esse processo são:
a) Desenvolvimento do processo de gestão de riscos de TI adequado à organização;
b) Identificação e análise das partes interessadas;
c) Definição dos papéis e responsabilidades de todas as partes, internas e externas à organização;
d) Estabelecimento das relações necessárias entre a organização e as partes interessadas, das interfaces com as funções de alto nível de gestão de riscos organizacionais, assim como das interfaces com outros projetos ou atividades relevantes;
e) Definição de alçadas para a tomada de decisões;
f) Especificação dos registros a serem mantidos.
170. Sem a implementação do processo de gestão de riscos de SI, mesmo que sejam realizadas avaliações de riscos pontuais ou sejam utilizados os procedimentos da gestão de riscos organizacionais, por não considerar a visão dos gestores especializados de cada área (proprietários de dados e sistemas) e não seguir todo método específico e consagrado de riscos de SI, os resultados tendem a ser deficientes. Desse modo, os controles especificados a partir dessas avaliações podem não considerar todos os riscos e comprometer a segurança da informação do TSE e do processo eleitoral. 
171. Deve ser destacado que a implementação desse processo está prevista no Decreto 9.367/2018, art. 17, incisos V e VII; e na Resolução TSE 23.644/2021, art. 9º, inciso II, alínea 'c' e art. 13, inciso V. 
172. Nessa esteira, foi identificado que, no âmbito do Contrato 33/2021, já foi solicitada a elaboração do processo de gestão de riscos de SI que, oportunamente, assim que entregue, será avaliado e implementado no TSE (peças 83 e 106) .
5.2.2. Objeto
- Gestão de Riscos de Segurança da Informação.
5.2.3. Critérios
- Decreto 9.367/2018, art. 17, V e VII;
- Resolução TSE 23.644/2021, art. 9º, II, 'c' e art. 13, V;
- NBR 27005:2008;
- Cobit 2019, Prática de Gestão APO01.07.
5.2.4. Evidências 
- Extrato Entrevista 15/10/2021;
- Contrato 33/2021.
5.2.5. Causas 
- Insuficiência de recursos humanos capacitados para implementar as ações;
- Inexistência de unidade especializada para a gestão de SI (Achado 3) .
5.2.6. Efeitos 
- Comprometimento da Segurança da Informação;
- Dificuldade de implantação da PSI;
- Não implementação de controles essenciais à SI.
5.2.7. Conclusão
173. A definição dos controles de segurança da informação depende em grande parte da adequada gestão dos riscos de SI. Assim, sem processo de gestão de riscos de SI implementado fica prejudicada a definição dos controles que previnam a divulgação não autorizada, a modificação, a remoção ou a destruição das informações relevantes armazenadas nas mídias dos sistemas do TSE. Essa carência, também, poderá levar à definição incorreta dos requisitos de negócio para o controle de acesso aos sistemas e bases de dados eleitorais e à deficiência na prevenção e detecção de interferências indevidas de agentes internos nos sistemas, programas e softwares que dão suporte à votação eletrônica. 
5.2.8. Proposta de encaminhamento 
174. Recomendar ao TSE a implementação de processo de gestão de riscos de segurança da informação, à semelhança das orientações contidas na NBR 27005:2008, elaborando para isso normativo específico que estabeleça essa estrutura, além de um plano de ação para a sua implantação, contendo, pelo menos, atividades, responsáveis por essas e cronograma com previsão de realização das ações. 
5.3. Achado 5 - A falta de um programa permanente com ações planejadas, regulares e efetivas de treinamento e conscientização em segurança da informação de servidores, colaboradores, estagiários e voluntários pode comprometer a segurança da informação 
5.3.1. Situação encontrada 
175. Observa-se que o TSE vem realizando continuamente uma série de capacitações voltadas ao tema de segurança da informação, conforme tabela abaixo:
	Tema
	Ano
	Quantidade de Ações 
	Servidores Capacitados
	Horas Ofertadas

	Cibersegurança, SI e Governança de Dados
	2019
	5
	51
	59

	LGPD
	2019
	2
	49
	24

	Cibersegurança, SI e Governança de Dados
	2020
	27
	53
	702

	LGPD
	2020
	3
	58
	20

	Cibersegurança, SI e Governança de Dados
	2021
	4
	40
	71

	LGPD
	2021
	3
	86
	39

Fonte: TSE (peça 83, p. 8) .
176. Todavia, apesar de haver iniciativas isoladas e pontuais, não existe um programa permanente, abrangente e efetivo para conscientização e treinamento em segurança da informação no TSE.
177. Um aspecto imprescindível para a obtenção da segurança da informação é a preparação das pessoas envolvidas em todas as atividades da organização, já que as informações estão em todos os processos de trabalho. A conscientização, a educação e o treinamento em segurança da informação de servidores, colaboradores, estagiários e voluntários tem que ser um objetivo permanente a ser perseguido.   
178. Para tanto, a NBR 27002:2013, no item 7.2.2, propõe 'que todos os funcionários da organização e, onde pertinente, partes externas recebam treinamento, educação e conscientização apropriados, e as atualizações regulares das políticas e procedimentos organizacionais relevantes para as suas funções'. No mesmo sentido o controle CIS, v.8, Controle 14 indica que a organização deve 'estabelecer e manter um programa de conscientização de segurança para influenciar o comportamento da força de trabalho para ser consciente em segurança e devidamente qualificada para reduzir os riscos de segurança cibernética para a organização'.
179. Seguindo a mesma perspectiva, a Resolução TSE 23.644/2021 indica que:
'Art. 6º São objetivos da PSI da Justiça Eleitoral:
 (...) 
IV - nortear os trabalhos de conscientização e de capacitação de pessoal em segurança da informação e em proteção de dados pessoais.
 (...) 
Art. 8º Os destinatários desta PSI, relacionados no caput do art. 7º, são corresponsáveis pela segurança da informação, de acordo com os preceitos estabelecidos nesta Resolução, e têm como deveres:
 (...) 
IV - participar das campanhas de conscientização e dos treinamentos pertinentes aos temas segurança da informação e proteção de dados pessoais, conforme planejamento dos tribunais eleitorais;
 (...) 
Art. 11. Compete à Comissão de Segurança da Informação:
 (...) 
III - promover a divulgação desta PSI, de outros normativos e de ações para disseminar a cultura em segurança da informação, no âmbito do Tribunal Eleitoral;
 (...) 
Art. 12. Caberá, especificamente, à Comissão de Segurança da Informação do Tribunal Superior Eleitoral:
 (...) 
IV - promover, em âmbito nacional, a divulgação desta PSI e de ações para disseminar a cultura em segurança da informação.' (grifos nossos) 
180. Deve ser observado que na PSI anterior, a Resolução 23.501/2016, já havia uma diretriz idêntica ao inciso III, do art. 11, da PSI atual. Mesmo assim, passados cinco anos, não foram organizadas ações sistemáticas que propiciassem a disseminação e a consolidação da cultura em segurança da informação.
181. Constatou-se que houve no passado ações esporádicas para disseminação de informações relativas à segurança da informação. Como exemplo, existe um treinamento em segurança da informação, no formato EAD, disponível para preparação dos mesários que atuam nas eleições de forma voluntária. Também, foi realizado um treinamento interno sobre a Lei Geral de Proteção de Dados Pessoais, a LGPD. Ainda, foram enviados e-mails em algumas ocasiões acerca de como se criar senhas fortes. Entretanto, não há um programa estruturado e permanente para disseminar a cultura de SI a todos servidores, colaboradores, estagiários e voluntários. Não há treinamento para os servidores recém ingressos, nem para estagiários ou mesmo para atualização dos servidores mais experientes. 
182. O inciso VI, do art. 15, do Decreto 9.367/2018, define como competência dos órgãos públicos 'promover ações de capacitação e profissionalização dos recursos humanos em temas relacionados à segurança da informação'. A. IN-01/2020 do GSI/PR estabelece a mesma competência no inciso III, do art. 15.
183. De acordo com a NBR 27002:2013 esse programa de conscientização em segurança da informação deve:
a) ser planejado ao longo do tempo, de forma regular, de tal modo que as atividades sejam repetidas e contemplem novos servidores, colaboradores, estagiários e voluntários;
b) conter uma declaração do comprometimento da alta administração com a segurança da informação em toda a organização;
c) ser atualizado regularmente e construído com base nas lições aprendidas dos incidentes de segurança da informação;
d) estar alinhado com as políticas e procedimentos relevantes de segurança da informação da organização, levando em consideração as informações da organização a serem protegidas e os controles que foram implementados para proteger a informação;
e) destacar as obrigações e regras de segurança da informação aplicáveis aos servidores, colaboradores, estagiários e voluntários, bem como papéis a serem desempenhados na organização, conforme definido nas políticas, normas, leis, regulamentações, contratos e acordos;
f) destacar a responsabilidade pessoal por seus próprios atos e omissões, e compromissos gerais para manter segura ou para proteger a informação que pertença à organização ou a terceiros;
g) indicar os procedimentos de segurança da informação básicos (como notificação de incidente de segurança da informação) e os controles básicos (como, segurança da senha, controles contra malware e política de mesa limpa e tela limpa) ;
h) indicar pontos de contato e recursos para informações adicionais e orientações sobre questões de segurança da informação, incluindo materiais de treinamento e educação em segurança da informação; e
i) considerar diferentes formas de apresentação, incluindo treinamento presencial, treinamento à distância, treinamento baseado em web, trilhas de aprendizado, entre outros e, também, diferentes atividades de conscientização, como campanhas (por exemplo, dia da segurança da informação) , portais e a publicação de boletins ou folhetos;
184. Em complemento a estas diretrizes, o Controle 14 do CIS, v.8, destaca a necessidade de que no programa de treinamento de conscientização em SI seja treinada a força de trabalho:
a) na admissão/contratação e, no mínimo, anualmente, com revisão e atualização do conteúdo na mesma periodicidade ou quando ocorrerem mudanças significativas na organização que possam afetar esse conteúdo;
b) para reconhecer ataques de engenharia social como phishing, pretexto (método para convencer o usuário a passar informações sigilosas) e uso não autorizado de informações;
c) nas melhores práticas de autenticação, composição de senha e gestão de credenciais;
d) nas melhores práticas de tratamento de dados, ou seja, como identificar, armazenar, transferir, arquivar e destruir dados sensíveis de maneira adequada. E, também, em práticas recomendadas de mesa e tela limpas, como bloquear a tela quando os usuários se afastam de seus ativos corporativos, apagar quadros brancos físicos e virtuais no final das reuniões e armazenar dados e ativos com segurança;
e) sobre as causas da exposição não intencional de dados, como por exemplo, entrega incorreta de dados sensíveis, perda de um dispositivo de usuário final portátil ou publicação de dados para públicos indesejados;
f) para serem capazes de reconhecer um incidente em potencial e relatar tal incidente de segurança; 
g) sobre como identificar e comunicar se em seus ativos corporativos estão faltando atualizações de segurança;
h) sobre os perigos de se conectar e transmitir dados corporativos em redes inseguras; e
i) em competências e conscientização de segurança para funções específicas como, por exemplo, para profissionais de TI que realizam atividades críticas.
185. Foi informado que, no âmbito do Contrato 33/2021, cujo objeto é a prestação de serviços de análise em segurança da informação, está sendo elaborado um plano de conscientização e treinamento em SI para servidores, colaboradores e estagiários. Existe, também, a previsão de elaboração de plano nacional de treinamento em Cibersegurança para a Justiça Eleitoral.
5.3.2. Objeto
- Política de Segurança da Informação (Resolução TSE 23.644/2021) .
5.3.3. Critério 
- Decreto 9.367/2018, art. 15, VI;
- Resolução TSE 23.644/2021, art. 11, III;
- IN-01/2020 GSI/PR, art. 15, III;
- NBR 27002:2013, item 7.2.2;
- CIS v.8, Controle 14.
5.3.4. Evidência 
- Extrato Entrevista 15/10/2021;
- Ausência de política interna de conscientização, da educação e do treinamento das pessoas envolvidas (servidores, colaboradores e voluntários) em segurança da informação;
- Contrato 33/2021.
5.3.5. Causas 
- Provável ausência de entendimento da Alta Administração do TSE da importância dessas ações para a obtenção de nível adequado de segurança da informação;
- Insuficiência de recursos humanos capacitados para implementar as ações;
- Inexistência de unidade especializada para a gestão de SI (Achado 3) .
5.3.6. Efeitos 
- Comprometimento da Segurança da Informação;
- Dificuldade de implantação da PSI;
- Invasões aos sistemas e ao site do TSE por meio da utilização de ataques de engenharia social;
- Não comunicação de incidentes de SI;
- Tratamento inadequado de dados sigilosos ou sensíveis;
- Descumprimento da LAI e da LGPD.
5.3.7. Conclusão
186. O TSE não conta com um programa permanente, abrangente e efetivo para conscientização e treinamento em segurança da informação para servidores, colaboradores, estagiários e voluntários, que seja atualizado regularmente, construído com base nas lições aprendidas dos incidentes de segurança da informação e alinhado com as políticas e os procedimentos relevantes de SI da organização. Entretanto, se encontra em andamento uma ação para elaboração de programa de conscientização e treinamento no âmbito do Contrato 33/2021.
187. Desse modo, mostra-se importante o acompanhamento do desenvolvimento e da implantação desse programa de conscientização e treinamento em segurança da informação.
5.3.8. Proposta de encaminhamento 
188. Recomendar ao TSE o desenvolvimento e a implantação de um programa permanente, abrangente e efetivo de conscientização e treinamento em segurança da informação para servidores, colaboradores, estagiários e voluntários, à semelhança das orientações do item 7.2.2 da NBR ISO/IEC 27002:2013 e do Controle 14 do CIS, v.8, além de um plano de ação, contendo, pelo menos, atividades, responsáveis por essas e cronograma com previsão de realização das ações.
6. INFORMAÇÕES ADICIONAIS
6.1. O controle de acesso físico às áreas críticas do datacenter está de acordo com as boas práticas indicadas nas normas internacionais
6.1.1. Situação encontrada
189. Os controles propostos pela NBR 27002:2013 no que tange à segurança física e do ambiente, contidos no item 11 da referida norma, foram verificados por meio de entrevistas, comparação com as normas internas do TSE vigentes e por meio de inspeção física.
190. A inspeção física foi realizada no dia 27/10/2021, tendo sido visitadas todas as instalações do datacenter e verificados os controles apontados nas entrevistas e nas normas internas relativas à segurança física.
191. Do ponto de vista das áreas seguras, ou seja, 'prevenir o acesso físico não autorizado, danos e interferências com os recursos de processamento das informações e nas informações da organização' (NBR 27002:2013, item 11.1) , foi verificado que são definidos e observados os perímetros de segurança adequadamente, bem como há adequados dispositivos de segurança e vigilância (peça 105) . Os controles de entrada física garantem que somente pessoas autorizadas acessem ao datacenter e às instalações de segurança adjacentes como o NOC (Network Operations Center) . 
192. Quanto à proteção contra ameaças externas e do meio ambiente, o datacenter do TSE atende às especificações contidas na NBR ISO/IEC 15247:2004, que define os requisitos para salas-cofre e ambientes seguros contra incêndios, umidade e impactos mecânicos. Todos os servidores e colaboradores que trabalham no datacenter, pertencentes ao NOC, são certificados pela norma NBR 27002:2013 e estão preparados para realizar as atividades com a devida segurança. Há área específica e procedimentos próprios para a entrega e carregamento de equipamentos. Todas essas atividades são acompanhadas por colaboradores do NOC com os devidos procedimentos de vigilância.
193. No que diz respeito à proteção dos equipamentos, ou seja, 'impedir perdas, danos, furto, ou comprometimento de ativos e interrupção das operações da organização' (NBR 27002:2013, item 11.2) , verificou-se que os equipamentos estão acondicionados em racks com chave e localizados em ambientes com acesso biométrico e controlados por vídeo (peça 105) .
194. O suprimento de energia do datacenter é feito por nobreak e o TSE dispõe de geradores para caso de falha do suprimento de energia da concessionária. As instalações, apesar de não possuírem a certificação, atendem aos requisitos do TIER III, que é o sistema que classifica e mede o nível da infraestrutura, segurança e disponibilidade de um datacenter. Além disso, o TSE conta com reserva de 10.000 litros de diesel para atender aos geradores e à área de engenharia realiza teste semanal desses geradores.
195. Todo o cabeamento lógico do datacenter é confinado a este ambiente com ponto de entrada e saída identificados (blindagens, auditadas pela ABNT anualmente) e constantemente recebem manutenção preventiva e corretiva pela empresa contratada.
196. O datacenter tem manutenção preventiva e corretiva realizada por empresa especializada em regime de atendimento 24x7, a atendendo aos requisitos da NBR 15.247:2004 (peça 105) .
197. Em caso seja remoção de equipamento do datacenter, este é registrado em documento próprio e sempre acompanhado por colaborador do NOC. Os discos rígidos de dados (HDs) que contêm qualquer tipo de informação são apagados antes da destinação externa ao NOC.
198. O backup externo (offsite storage) dos dados do TSE estão sob a custódia do TRE-DF. Nesse ponto, cabe ressaltar que está em fase de estudos técnicos a aquisição de solução para expansão da capacidade desse equipamento (peça 83, p. 1-4) , assunto que voltará ser tratado nas próximas etapas da presente auditoria.
199. Sempre que possível é disponibilizado computador para que usuários externos não utilizem equipamentos sem monitoração. Além disso, a equipe é constantemente instruída a não manter qualquer tipo de material sensível nas mesas e os monitores permanecem desligados quando não estão em uso.
6.1.2. Conclusão 
200. Diante do exposto, conclui-se que a segurança física e o controle de acesso físico às áreas críticas do datacenter atendem as boas práticas indicadas nas normas internacionais e que está em fase de estudos técnicos a aquisição de solução para expansão da capacidade de backup externo (offsite storage) .
6.2. Providências adotadas pelo TSE em cumprimento às recomendações dispostas no Acórdão 2522/2021-TCU-Plenário, da Relatoria do Ministro Bruno Dantas 
201. Preliminarmente, cabe lembrar que o voto do Relator foi lido no dia 11/8/2021, com a anuência integral às propostas de encaminhamento constantes no relatório da equipe de auditoria, finalizado em 31/7/2021 (peça 51) . Nessa ocasião, porém, houve pedido de vistas e o acórdão foi proferido na sessão plenária de 20/10/2021 (peça 57) , em decisão unânime, após acréscimos propostos pelo revisor e acolhidos pelo relator (peças 58, 59 e 60) . 
202. O TSE adotou providências em atendimento aos itens 9.1.1, 9.1.2 e 9.1.3, bem como às sugestões do relator proferidas nos parágrafos 61 e 63 do voto condutor do acórdão em tela, conforme Ofício GAB-SPR 5161/2021 (peça 107) . Como suporte, o TSE apresentou os documentos constantes nas peças 108 a 112.
203. Por oportuno, colacionamos a seguir os itens 9.1.2 e 9.1.3 do acórdão (peça 57) e os itens 61 e 63 do voto do relator (peça 60, p. 9 e 10) :
'9.1.2. adote providências no sentido de dar maior abrangência e visibilidade à auditoria de funcionamento das urnas eletrônicas sob condições normais de uso, também chamada de votação paralela, prevista no art. 51, I, da Resolução-TSE 23.603/2019, com vistas a consolidá-la, perante a sociedade, como mecanismo de fiscalização, validação e confiabilidade da urna eletrônica, tendo em vista o princípio da transparência, previsto no art. 5º, XXXIII, da CRFB/88, regulamentado pela Lei 12.527/2011 (LAI) ; 
9.1.3. promova estudos com vistas a identificar formas alternativas de estimular a efetiva participação das instituições qualificadas como entidades fiscalizadoras, nas diferentes etapas de fiscalização da sistemática brasileira de votação nos termos do art. 5º da Resolução TSE 23.603/2019;'
'61. Voltando à eleição em si. Antes do início da votação, o presidente de cada seção eleitoral, na presença dos mesários que atuarão na seção e de fiscais de partidos políticos, realiza a impressão de uma lista de todos os candidatos, chamada de 'Zerésima' com o objetivo de demonstrar a inexistência de votos nas urnas eletrônicas. (...) 
63. Neste ponto, verifica-se uma oportunidade de melhoria na disponibilização da informação ao eleitor. Não há previsão expressa para que o relatório Zerésima seja afixado na seção eleitoral, diferente do boletim de urna que deve ser fixado em local visível da seção, após o término das eleições (art. 90, VIII, da Resolução TSE 23.611/2019) . Tal medida, aliada à ampliação da divulgação ao eleitor sobre a finalidade do procedimento, pode contribuir para o aumento do controle social no dia da votação.'
204. Quanto aos itens do acordão (itens 9.1.2 e 9.1.3) o TSE informa que já providenciou uma minuta de alteração da resolução que trata do assunto (Resolução-TSE 23.603/2019) , nos termos constantes na peça 108, p.2-5, submetida à audiência pública no dia 22/11/2021, para posterior manifestação do plenário do TSE (peça 108, p.1) . 
205. Já com relação às sugestões do relator (parágrafos 61 e 63, do seu voto) , o TSE informa que a sugestão de realizar a impressão de uma lista de todos os candidatos, chamada de 'Extrato da Zerésima', a ser fixada na porta das seções eleitorais, com o objetivo de demonstrar a inexistência de votos nas urnas eletrônicas, também foi apresentada em consulta pública e está sendo analisada a sua viabilidade pelas áreas técnicas (GT-Urna e Seção de Voto Informatizado - Sevin) . Nesse intervalo, também conforme o TSE, a proposta foi acatada pelo relator das instruções das eleições de 2022, Exmo. Senhor Ministro Edson Fachin, mas ainda não constou da minuta de resolução a ser submetida à audiência pública, uma vez que carece de detalhamentos da área técnica para sua efetiva implementação (peça 108, p.6) .
206. Colacionamos ainda o item 9.1.1 do acórdão em tela:
'9.1.1. revise as práticas adotadas em cumprimento às políticas de comunicação e informação à sociedade a fim de promover a disseminação das informações acerca dos mecanismos de auditabilidade, transparência e segurança da sistemática brasileira de votação, estimular a participação popular nas etapas de fiscalização públicas e elevar o nível de conhecimento e confiança no processo eleitoral, tendo em vista o princípio da transparência, previsto no art. 5º, XXXIII, da CRFB/88, regulamentado pela Lei 12.527/2011 (LAI) ;'
207. Com relação a esse item, o TSE informa que vem adotando uma série de ações de comunicação em contraponto à desinformação e pretende mantê-las, de forma intensa, durante todo o ano de 2022 (peça 107) .
208. Ante ao exposto, destaca-se que embora o acórdão em tela seja bem recente (25/10/2021) , os procedimentos visando ao atendimento das recomendações iniciaram antes mesmo do acórdão, após a explanação dos achados no relatório preliminar dessa auditoria, conforme se verifica nas matérias sobre segurança das urnas elencadas no documento constante à peça 111, bem como nas providências internas para a adequação dos normativos internos. 
209. Por fim, resta evidenciado a diligência do TSE em buscar soluções para a garantir um processo eleitoral cada vez mais transparente, seguro e confiável. Porém, ainda, carece da conclusão das alterações nas resoluções internas e a manutenção e aperfeiçoamento da política de combate à desinformação. Dessa forma, as mencionadas recomendações continuarão sendo monitoradas pela equipe de auditoria, cujas conclusões serão elencadas nos relatórios inerentes às próximas etapas.
6.3. Confidencialidade de informações contidas nos autos
210. Registre-se inicialmente que o TSE, por ocasião de comentários acerca do relatório preliminar, solicitou o sigilo de certas informações contidas no achado 1 e 4 deste relatório, por entender, em linhas gerais, que a divulgação ostensiva de tais informações pode vir a prejudicar a segurança desse tribunal superior (peça 83, p. 4 e 7) .
211. Em que pese a necessidade de zelo e proteção dessas informações, é imperativo harmonizar tal salvaguarda de informações com o princípio da publicidade como regra e do sigilo como exceção, haja vista ser incontroverso o interesse público sobre o objeto de auditoria em tela. 
212. Outrossim, a Lei 12.527/2011, ou Lei de Acesso à Informação (LAI) , regula o acesso a informações na Administração Pública, deu o direito a qualquer pessoa de solicitar documentos à Administração, sem necessidade de justificativa, corroborando a regra da transparência de informações. 
213. O artigo 6º, inciso I, da LAI, dispõe que o poder público deve assegurar a gestão transparente da informação, propiciando amplo acesso a ela e sua divulgação, inclusive às relativas à sua política, à utilização de recursos públicos, à implementação, acompanhamento e resultados dos programas, projetos e ações e às metas e indicadores propostos.
214. Segundo o art. 8º, do mesmo normativo, os entes públicos, independentemente de requerimentos, devem tornar públicas e acessíveis as informações de interesse coletivo ou geral por eles produzidas ou custodiadas.
215. A Constituição Federal, em seu artigo 5º, inciso XXXIII, disciplina que 'é dever do Estado garantir o direito de acesso à informação, que será franqueada, mediante procedimentos objetivos e ágeis, de forma transparente, clara e em linguagem de fácil compreensão'.
216. Além disso, a Carta Magna estabeleceu no art. 37, caput, o princípio da publicidade como um dos princípios da administração pública. Esse princípio tem como finalidade fazer com que o poder público atue com a maior transparência possível, de modo a que a população tenha conhecimento de suas ações e decisões.
217. Portanto, a transparência pública está amplamente disciplinada no ordenamento pátrio brasileiro. Não se tratando de faculdade do gestor, mas, sim, de dever de tornar públicas e acessíveis informações de interesse coletivo. Qualquer tipo de restrição da informação deve estar devidamente fundamentado. 
218. Ante ao exposto, será proposta a abertura do sigilo deste relatório, após sua apreciação em Plenário desta Corte de Contas. Não obstante a proposta de publicidade deste relatório, será proposto o sigilo de determinadas peças dos autos, ante o risco a segurança do TSE.
7. CONCLUSÃO
219. No presente relatório foram abordados os temas Segurança com foco em Pessoas, Recursos Orçamentários e Humanos mediante a busca de respostas às questões e subquestões descritas nos capítulos 3, 4 e 5. A partir da aplicação dos procedimentos de auditoria definidos na matriz de planejamento foram identificados cinco achados que levaram às propostas de encaminhamento constantes no capítulo 8.
220. No contexto atual analisado, não restou confirmada a ocorrência de riscos de insuficiência de recursos orçamentários para implementação das soluções de TI e outros gastos relacionadas à votação eletrônica, que poderia impactar no desenvolvimento e manutenção dos sistemas, o que poderia comprometer a segurança e confiabilidade dos sistemas e resultar no não atendimento das ações de segurança da informação planejadas.
221. O orçamento para os pleitos eleitorais não tem variado muito em volume total de recursos, considerando-se as eleições de 2018, 2020 e a previsão para 2022, haja vista que a despesa total com as eleições gerais de 2018 foi de R$ 903.343.596,00 (Anexo I) , das eleições municipais de 2020 foi de R$ 1.346.807.85,00 (Anexo II) e as previstas para as eleições de 2022 são de R$ 1.334.833.932,00 (Anexo III) .
222. No que diz respeito aos recursos humanos, foi apurado que 68% dos tribunais eleitorais, incluindo o TSE, não identificam ocupações críticas, tampouco formalizam instrumentos de planejamento para assegurar a sucessão dos referidos postos. A identificação dessas ocupações, a elaboração de plano de sucessão e a execução de ações de capacitação que assegurem a formação de sucessores qualificados é a melhor maneira de mitigar a perda de conhecimento organizacional e comprometimento nas entregas. 
223. Constatou-se que a não conclusão do mapeamento das funções críticas da STI/TSE, associada à expressiva força de trabalho terceirizada nas atividades relacionadas à tecnologia e à segurança da informação, cujos riscos de turnover (taxa de rotatividade de funcionários) ainda não se encontram totalmente mitigados, pode impactar na continuidade das ações sob responsabilidade da STI (Achado 1) .
224. Ainda no aspecto dos recursos humanos, verificou-se que a execução das funções de fiscalização administrativa, concomitantemente com as funções de fiscalização técnica, em contratos de segurança da informação e TI do TSE, por servidores da STI, em desacordo com a orientação trazida pela Resolução CNJ 182/2013, poderá causar sobrecarga desses servidores e impactar a execução das ações sob responsabilidade da STI (Achado 2) .
225. Na questão relativa à segurança da informação com foco em pessoas, foi verificado que o TSE conta com nível razoável de segurança implementado, fruto de grande esforço empreendido nos últimos meses e de diversas ações já implementadas desde a primeira versão da PSI em 2008 (Resolução TSE 22.780/2008) . Entretanto, ainda é necessário o aperfeiçoamento de alguns aspectos relativos à SI para os quais se constatou dificuldade na sua implementação efetiva. Além disso, para não se perder o nível já alcançado, é imperativo uma adequada gestão da SI.
226. Para continuar a implementar completamente os processos essenciais à estruturação da segurança da informação, torna-se necessária a existência de uma unidade especializada, posicionada no nível de assessoramento estratégico dentro da estrutura organizacional do TSE, responsável pela execução das ações específicas de gestão da segurança da informação e pela coordenação das atividades relacionadas e cuja responsabilidade deve ser descentralizada entre diversas outras unidades do Órgão. A ausência dessa estrutura poderá comprometer a segurança da informação do TSE e levar à dificuldade de implantação da Política de Segurança da Informação (Achado 3) .
227. Decorrente do Achado 3, constatou-se que, embora previsto na PSI desde 2008, o processo de gestão de riscos de SI ainda não foi elaborado, aprovado e disseminado pelo TSE. Mesmo com as análises de risco realizadas, utilizando-se como modelo a política de gestão de riscos organizacionais (Portaria TSE 784/2017) , a ausência de formalização de um processo específico de gestão de riscos de segurança da informação poderá resultar no mapeamento e na avaliação deficientes de riscos específicos relacionados à confidencialidade, disponibilidade e integridade das bases de dados e dos sistemas eleitorais, com consequente impacto no processo eleitoral (Achado 4) .
228. Constatou-se, ainda, que o TSE não conta com um programa permanente, abrangente e efetivo para conscientização e treinamento em segurança da informação para servidores, colaboradores, estagiários e voluntários, que seja atualizado regularmente, construído com base nas lições aprendidas dos incidentes de segurança da informação e alinhado com as políticas e os procedimentos relevantes de SI da organização. Entretanto, se encontra em andamento uma ação para elaboração de programa de conscientização e treinamento no âmbito do Contrato 33/2021. Desse modo, mostra-se importante o acompanhamento do desenvolvimento e da implantação desse programa de conscientização e treinamento em segurança da informação, já que a falta de um programa permanente com ações planejadas, regulares e efetivas de treinamento e conscientização em segurança da informação de servidores, colaboradores, estagiários e voluntários, pode comprometer a segurança da informação (Achado 5) .
229. Conforme item 6.1, foi evidenciado que o controle de acesso físico às áreas críticas do datacenter do TSE está de acordo com as boas práticas indicadas nas normas internacionais, em especial a NBR 27002:2013 e NBR 15247:2004.
230. Noutra esteira, verificou-se que o TSE adotou providências em atendimento aos itens 9.1.1, 9.1.2 e 9.1.3, bem como às sugestões do relator proferidas nos parágrafos 61 e 63 do voto condutor do Acórdão 2522/2021-TCU-Plenário, da relatoria do Ministro Bruno Dantas, baseado no relatório preliminar da presente auditoria (peça 51) , conforme Ofício GAB-SPR 5161/2021 (peça 107) . Como suporte, o TSE apresentou os documentos constantes nas peças 108 a 112.
231. Nesse ponto, cabe destacar a diligência do TSE em buscar soluções para a garantir um processo eleitoral cada vez mais transparente, seguro e confiável, ao adotar providências mesmo antes da confirmação das propostas de encaminhamento constantes no relatório preliminar dessa auditoria (peça 51) , por meio do acórdão mencionado.
232.  Por fim, após deliberação do TCU, os autos deverão retornar à esta unidade técnica para prosseguimento da auditoria, conforme autorização do relator (peça 62) .
8. PROPOSTA DE ENCAMINHAMENTO
233. Ante ao exposto, submete-se os autos à consideração superior, propondo:
233.1. recomendar, com fulcro no art. 250, III, do RI/TCU, c/c o art. 11, da Resolução TCU 315/2020, ao Tribunal Superior Eleitoral (TSE)  que:
233.1.1. dê continuidade, no âmbito do projeto 'Dimensionamento da Força de Trabalho', instituído pela Portaria-TSE 140/2019, à identificação das ocupações críticas da STI/TSE e à instituição de instrumentos de planejamento para a assegurar a sucessão dos referidos postos, com especial atenção às atividades realizadas por profissionais terceirizados e/ou relacionadas à sistemática de votação eletrônica, envolvendo desenvolvimento, manutenção, operação e infraestrutura dos sistemas eleitorais, tendo em vista o processo APO07 - Gerenciar Recursos Humanos do modelo de governança Cobit 2019 c/c o item de verificação 4121 do Perfil Integrado de Governança e Gestão Pública Organizacional (Acórdão 2164/2021-TCU-Plenário - Rel. Min Bruno Dantas) ;
233.1.2. altere a Instrução Normativa-TSE 11, de 28/9/2021, no sentido de  que seja especificado que a função de fiscal administrativo dos contratos de TI, nos termos da Resolução CNJ 182/2013, deve ser exercida por servidores da área administrativa, fora da STI/TSE, a fim de não sobrecarregar a área de TI com questões não técnicas relativas aos contratos, em atendimento ao Princípio da Eficiência, insculpido no caput do art. 37 da CRFB/88 c/c a alínea 'c' do inciso XII do art. 2º da Resolução CNJ 182/2013;
233.1.3. crie ou especialize unidade para a gestão da segurança da informação, posicionada no nível de assessoramento estratégico dentro da estrutura organizacional do TSE, por meio de normativo que estabeleça essa estrutura, além de um plano de ação para a sua implantação, contendo, pelo menos, atividades, responsáveis e cronograma com previsão de realização das ações, tendo em vista o art. 17 do Decreto 9.637/2018 c/c o item 6 da NBR 27002:2013;
233.1.4. elabore plano de ação para implantação de processo de gestão de riscos de segurança da informação, à semelhança das orientações contidas na NBR 27005:2008, contendo, pelo menos, atividades, responsáveis e cronograma com previsão de realização das ações, após a edição de normativo específico em atendimento ao disposto no inciso II, art. 9º da Resolução TSE 23.644/2021;
233.1.5. elabore plano de ação, contendo, pelo menos, atividades, responsáveis e cronograma com previsão de realização das ações, para desenvolver e implantar um programa permanente, abrangente e efetivo de conscientização e treinamento em segurança da informação para servidores, colaboradores, estagiários e voluntários, à semelhança das orientações do item 7.2.2 da NBR ISO/IEC 27002:2013 e do Controle 14 do CIS, v.8, em cumprimento ao inciso VI do art. 15 do Decreto 9.367/2018 c/c o inciso III do art. 11 da Resolução TSE 23.644/2021;
233.2. retirar, com fulcro no art. 3º, I, da Lei 12.527/2011, o sigilo deste relatório de auditoria, tendo em vista o princípio da indisponibilidade do interesse público e da publicidade como regra;
233.3. referendar, com fulcro no art. 23, VII, da Lei 12.527/2011, a classificação das peças 80-90, 103, 104, 113 e 114 deste processo em grau reservado, restringindo seu acesso a autoridades e servidores do Tribunal de Contas da União (TCU) e do Tribunal Superior Eleitoral (TSE) , tendo em vista que a divulgação ostensiva das informações presentes neste relatório pode colocar em risco a segurança do TSE;
233.4. classificar, com fulcro no art. 23, VII, da Lei 12.527/2011, as peças 91-102, 105 e 106 deste processo em grau secreto, restringindo seu acesso a autoridades e servidores do Tribunal de Contas da União (TCU) e do Tribunal Superior Eleitoral (TSE) , tendo em vista que a divulgação ostensiva das informações presentes neste relatório pode colocar em risco a segurança do TSE; e
233.5. retornar os presentes autos à SecexAdministração, após a deliberação que vier a ser proferida, com vistas a dar continuidade à presente auditoria, nos termos propostos à peça 62."
É o relatório.

não há

Não atuou.

RELATÓRIO DE AUDITORIA INTEGRADA. AVALIAÇÃO DA SISTEMÁTICA DE VOTAÇÃO ELETRÔNICA. SEGUNDA ETAPA. AVALIAÇÃO DE RISCOS DE SEGURANÇA COM FOCO EM PESSOAS E RECURSOS ORÇAMENTÁRIOS E HUMANOS PARA GARANTIR A IMPLEMENTAÇÃO DAS MEDIDAS DE SEGURANÇA NECESSÁRIAS AO PROCESSO ELEITORAL. RECOMENDAÇÕES AO TSE.

RELATÓRIO DE AUDITORIA (RA)

Secretaria de Controle Externo da Administração do Estado (SecexAdministração).

Trata-se da segunda etapa de auditoria integrada com o objetivo de avaliar a sistemática brasileira de votação eletrônica em todas as etapas da votação, sob responsabilidade do Tribunal Superior Eleitoral (TSE) e dos demais órgãos da Justiça Eleitoral, quanto à sua auditabilidade, segurança e confiabilidade. 
Na primeira etapa da presente auditoria avaliou-se se a sistemática de votação eletrônica é suficiente para garantir a auditabilidade da votação, na forma da Lei 9.504/1997. 
Em resultado, foi demonstrado que o sistema eleitoral brasileiro dispõe de mecanismos de fiscalização que permitem a auditoria da votação eletrônica em todas as suas etapas. 
Por ocasião do julgamento, o TCU recomendou ao TSE, por meio do Acórdão 2522/2021-TCU-Plenário, a adoção de providências relacionadas à política de comunicação e informação à sociedade, à maior abrangência e visibilidade à auditoria de funcionamento das urnas eletrônicas sob condições normais de uso, também chamada de votação paralela e à promoção de estudos com vistas a estimular a efetiva participação das instituições qualificadas como entidades fiscalizadoras.
O objetivo desta segunda etapa foi avaliar aspectos que possam impactar a consecução das atividades relacionadas à votação eletrônica, relacionados a: i) gestão de riscos orçamentários; ii) gestão de riscos humanos; e iii) segurança da informação, com foco em pessoas.
No que diz respeito aos recursos orçamentários, a equipe de auditoria não identificou riscos de insuficiência para implementação das soluções de TI relacionadas à votação eletrônica que pudessem impactar no desenvolvimento e manutenção dos sistemas.
Em relação aos recursos humanos, a equipe identificou que uma parcela significativa da força de trabalho da TI do TSE é terceirizada e que os riscos inerentes à rotatividade de pessoal ainda não se encontram totalmente mitigados.
Diante desse cenário, propôs recomendar ao TSE que, no âmbito do projeto de dimensionamento de força de trabalho, seja dada continuidade à identificação das ocupações críticas da Secretaria de Tecnologia da Informação (STI) e à instituição de instrumentos de planejamento para assegurar a sucessão dos postos, especialmente os ocupados por profissionais terceirizados envolvidos em atividades relacionadas à sistemática de votação eletrônica.
A equipe identificou, também, que as funções de fiscalização técnica e administrativa em contratos de segurança da informação e de TI são realizadas por servidores da STI, o que pode resultar em sobrecarga desses responsáveis e, consequentemente, impactar a execução dos serviços prestados pela STI.
Por esse motivo, propôs recomendar ao TSE que seja alterado normativo interno para que as funções de fiscalização administrativa de contratos sejam realizadas por servidores da área administrativa, e não de tecnologia da informação.
Acerca das práticas de gestão da segurança da informação, a equipe apontou uma necessidade de melhoria na formalização e coordenação das atividades de gestão de riscos de segurança de informação, para melhor aderência aos padrões internacionais definidos pela NBR 27002:2013, motivo pelo qual propôs recomendar ao TSE a elaboração de plano de ação para implantação de processo de gestão de riscos de segurança da informação, incluindo a criação de unidade responsável, posicionada no nível de assessoramento estratégico do Tribunal.
A equipe também recomenda a implantação de um programa permanente, de conscientização e treinamento em segurança da informação para servidores, colaboradores, estagiários e voluntários, a fim de mitigar riscos de incidentes. 
Quanto aos protocolos de segurança física e ao controle de acesso físico às áreas críticas do datacenter, a equipe concluiu estarem aderentes às boas práticas indicadas nas normas internacionais de referência.
Registro que o relatório preliminar de fiscalização foi enviado ao TSE, privilegiando a etapa construção participativa das deliberações, em atenção aos artigos 14 e 15 da Resolução-TCU 315/2020 (peças 80-81) . As ponderações recebidas foram consideradas para a elaboração do relatório que antecede este Voto.
Feita esta breve contextualização, acompanho, em essência, a análise empreendida pela unidade instrutora, as quais incorporo às minhas razões de decidir, sem prejuízo das considerações que faço a seguir. 
***
A justiça eleitoral do Brasil é constituída pelo Tribunal Superior Eleitoral, pelos tribunais regionais eleitorais, pelos juízes eleitorais e pelas juntas eleitorais (art.118 da Constituição Federal) . Trata-se de um ramo de jurisdição especializada que integra o Poder Judiciário (art. 92 da Constituição) e cuida da organização do processo eleitoral (alistamento eleitoral, votação, apuração dos votos, diplomação dos eleitos etc.) , conforme arts. 22 e 23 do Código Eleitoral (CE) . 
Um dos objetivos da presente etapa de auditoria foi avaliar se os recursos financeiros distribuídos à justiça eleitoral no orçamento da União, no programa orçamentário "Pleitos Eleitorais", são suficientes para a implementação de todas as medidas de segurança necessárias para garantir um nível adequado de proteção às informações, aos processos e recursos envolvidos no processo eleitoral.
O Projeto de Lei Orçamentária Anual 2022 (PL 19/2021-CN) prevê o valor de R$ 1.334.833.932,00 (Anexo III) para as eleições gerais deste ano.
A título comparativo, a despesa total com as eleições gerais de 2018 foi de R$ 903.343.596,00 (Anexo I) , e com as eleições municipais de 2020 foi de R$ 1.346.807.85,00 (Anexo II) . 
Nota-se uma singularidade relevante no processo orçamentário da justiça eleitoral. As despesas classificadas como "despesas não recorrentes da Justiça Eleitoral com a realização de eleições" não são alcançadas pelos limites individualizados para as despesas primárias impostos pelo Novo Regime Fiscal estabelecido pela Emenda Constitucional 95/2016, denominado Teto de Gastos (ADCT, art. 107, § 6º, inciso III) .
Dessa forma, a equipe de auditoria conclui como mitigado o impacto da emenda constitucional 95/2016 na consecução das eleições 2022.
***
Para verificar a existência de riscos de disponibilidade de recursos humanos para manutenção das atividades relacionadas à votação eletrônica, a equipe de fiscalização analisou aspectos relacionados à estrutura e ao funcionamento da Secretaria de Tecnologia da Informação (STI) do TSE.
As atividades de tecnologia da informação são executadas por 152 servidores pertencentes à STI, o que representa cerca de 40% do quadro ativo do TSE, com apoio de 286 funcionários terceirizados de quatro contratos, a saber, de apoio de desenvolvimento e sustentação, de apoio ao planejamento e à gestão de tecnologia da informação, de serviços especializados e de apoio ao suporte de infraestrutura. 
Na estrutura da STI existe uma subunidade dedicada à Tecnologia Eleitoral, responsável pela gestão tecnológica e segurança das urnas eletrônicas.
A impossibilidade de criação de novos cargos, em função das limitações impostas pela EC 95/2016, exige que toda a administração pública aperfeiçoe os processos de planejamento e supervisão das atividades desenvolvidas por meio de terceirização. 
A terceirização da área de tecnologia da informação apresenta desafios, em especial em um cenário de intensa transformação digital no governo e setor privado, acelerado pela pandemia de Covid-19, que acarretou uma severa carência de profissionais de tecnologia no país.
Ainda mais especificamente em relação aos profissionais de TI do TSE, a alta especialização decorrente dos requisitos não funcionais dos sistemas eleitorais, atraem empregadores privados nacionais e internacionais. 
Conforme relatado em entrevista dos gestores do TSE, empresas estrangeiras têm atraído profissionais terceirizados e celetistas do quadro do Tribunal, empregando-os remotamente e remunerando em dólar ou outra moeda estrangeira, de forma que está sendo observado um aumento da rotatividade de terceirizados da STI.
Por tais razões, a unidade instrutora destaca a necessidade de que sejam geridos os riscos estratégicos atinentes à dependência de expressiva força de trabalho externa por parte do TSE. 
Como medida mitigadora imediata, foi apontada a necessidade dar continuidade à identificação das ocupações críticas da STI e à instituição de instrumentos de planejamento para assegurar a sucessão dos postos, especialmente os ocupados por profissionais terceirizados envolvidos em atividades relacionadas à sistemática de votação eletrônica.
Ocupações ou funções críticas são aquelas que possuem dificuldade de reposição e influência direta nos resultados da organização. A ausência do mapeamento dessas posições e da promoção de ações para garantir a sucessão correspondente pode afetar em alguma medida o bom desempenho da organização. 
Segundo o Relatório de Auditoria Integrada da Justiça Eleitoral 1/2018, 68% dos tribunais eleitorais, incluindo o TSE, não identificam ocupações críticas, tampouco formalizam instrumentos de planejamento para assegurar a sucessão dos referidos postos (peça 114) .
Em decorrência desse achado, a auditoria interna do TSE consignou que, após a identificação dessas ocupações a organização deve elaborar plano de sucessão e executar ações de capacitação que assegurem a formação de sucessores qualificados, sob o risco de perda de conhecimento organizacional e comprometimento nas entregas.
Entende-se, portanto, que o mapeamento dessas funções críticas, na granularidade dos sistemas eleitorais mantidos e desenvolvidos, precisa ser aprofundado no âmbito do TSE.
Diante do exposto, acompanho a proposta da SecexAdministração de emitir recomendação ao TSE, no sentido de priorizar, no âmbito do projeto 'Dimensionamento da Força de Trabalho', instituído pela Portaria-TSE 140/2019, a identificação das ocupações críticas da STI/TSE e a instituição de instrumentos de planejamento para a assegurar a sucessão dos referidos postos, com especial atenção às atividades realizadas por profissionais terceirizados e/ou relacionadas à sistemática de votação eletrônica, envolvendo desenvolvimento, manutenção, operação e infraestrutura dos sistemas eleitorais. 
Ainda quanto à gestão de recursos humanos, a equipe de auditoria apontou oportunidade de melhoria na alocação de servidores especializados na fiscalização de contratos de Tecnologia da Informação. 
O modelo de contratação de soluções de TI adotado pela Resolução CNJ 182/2013, define que a responsabilidade pela gestão dos contratos administrativos resultantes das contratações de TI é compartilhada por quatro atores com funções claramente definidas: o gestor do contrato, o fiscal demandante ou requisitante do contrato, o fiscal técnico do contrato e o fiscal administrativo do contrato.
A atividade do fiscal técnico requer conhecimentos especializados em TI, enquanto a atividade do fiscal administrativo requer conhecimentos específicos de direito administrativo, contabilidade e licitação.
Verificou-se em três contratos analisados que as funções do fiscal administrativo são acumuladas pelo fiscal técnico. 
A equipe de fiscalização pondera que a execução das funções de fiscalização administrativa, concomitantemente com as funções de fiscalização técnica, em contratos de segurança da informação e TI do TSE, por servidores da STI, em desacordo com a orientação trazida pela Resolução-CNJ 182/2013, pode vir a causar sobrecarga desses servidores e impactar a execução das ações sob responsabilidade da STI.
O TSE informou na etapa de comentários ao relatório, que a junção das funções de fiscalização técnica e administrativa é prevista na recente IN-TSE 11/2021, desde que atendidas condições especificas. 
Apontam que o Tribunal estruturou, em maio de 2020, uma coordenação com duas seções específicas para a gestão administrativa de contratos de todo o TSE. No planejamento traçado para a transição da responsabilidade de fiscalização administrativa dos contratos, o critério adotado foi o da complexidade, dando-se prioridade para os contratos com cessão de mão de obra. Por fim, o TSE afirma que a fiscalização dos contratos de cessão de mão de obra da STI já é conduzida por essa coordenação. A responsabilidade dos demais contratos será transferida dentro da capacidade operacional da unidade. 
Sendo assim, entendo que o tema está sendo adequadamente tratado no âmbito do TSE.
De todo modo, acolho a proposta de recomendação da unidade instrutora, com ajustes, para que o TSE avalie a conveniência de adequação da Instrução Normativa-TSE 11, de 28/9/2021, para especificar que a função de fiscal administrativo dos contratos de TI, nos termos da Resolução CNJ 182/2013, deve ser exercida prioritariamente por unidade da área administrativa, na busca de melhor eficiência na atuação dos servidores especializados
***
Outro objetivo da auditoria foi avaliar se as diretrizes, políticas e controles para mitigação de riscos de segurança da informação no âmbito do TSE atendem aos requisitos na legislação e nas normas internas; se estão de acordo com as melhores práticas internacionais; e se efetivamente asseguram um nível adequado de proteção às informações, aos processos e recursos relacionados ao processo eleitoral.
O mapa estratégico do TSE para o período de 2018 a 2021 declara como uma de suas missões institucionais garantir a legitimidade do processo eleitoral. 
O relatório que subsidia este voto detalha o arcabouço normativo e as estruturas de governança instituídas para garantir a segurança da informação e a segurança cibernética no âmbito da justiça eleitoral.
Destaco duas recentes iniciativas adotadas no âmbito do Poder Judiciário que demonstram coerência com a missão institucional almejada. 
O TSE instituiu em julho de 2021, a Estratégia Nacional de Cibersegurança da Justiça Eleitoral, em consonância com a Estratégia Nacional de Segurança Cibernética do Poder Judiciário, instituída pela Resolução-CNJ 396/2021.
Em sequência, foi elaborada a Estratégia Nacional de Cibersegurança do TSE e dos TREs para o período de 2021 a 2024, descrevendo os eixos estruturantes da Estratégia Nacional de Cibersegurança da Justiça Eleitoral, tendo como objetivo servir de direcionador para as diversas ações necessárias para o ganho de maturidade em capacidade de identificação, proteção, detecção, resposta e recuperação de incidentes de segurança.
Conforme levantamento promovido pelo próprio TSE, o cenário de cibersegurança na Justiça Eleitoral é profundamente heterogêneo. De um lado, há tribunais bastante avançados na área, com equipes dedicadas e esforços de conscientização com todos os membros da comunidade institucional; de outro, há tribunais que sequer iniciaram estudos dentro do universo de segurança cibernética. 
Foi constatado no citado levantamento que dezenove do total de 27 tribunais eleitorais não contam com pessoa dedicada exclusivamente à segurança da informação, o que, no contexto da cibersegurança, pode representar um risco importante.
Considero, dessa forma, que as iniciativas de elaboração de diretrizes unificadas no contexto da Estratégia Nacional de Cibersegurança da Justiça Eleitoral são de extrema relevância para a adoção de padrões de segurança e estruturação de todos os órgãos envolvidos.
No que se refere especificamente à gestão da segurança da informação no âmbito do TSE, a recente Resolução 23.644/2021 estabeleceu a Política de Segurança da Informação (PSI) , prevendo uma série de ações destinadas à implementação de controles, à manutenção de processos e à melhoria do nível de maturidade.
Em atendimento à referida política, foi constituída a Comissão de Segurança da Informação que elaborou normas tratando: i) de gestão de ativos (Portaria 458/2021) ; ii) do controle de acesso físico e lógico (Portaria 454/2021) ; iii) do uso aceitável de recursos de TI (Portaria 456/2021) ; iv) da geração e restauração de cópias de segurança (backup, Portaria 457/2021) ; v) da gestão de vulnerabilidades e padrões de configuração segura (Portaria 460/2021) ; vi) da gestão e monitoramento de registros de atividade (logs, Portaria 459/2021) ; e vii) do desenvolvimento seguro de sistemas (Portaria 540/2021) .
O relatório de auditoria reforça a importância de uma estrutura organizacional adequada para garantir a implantação efetiva da Política de Segurança da Informação. 
Ao analisar a distribuição de competências na estrutura do TSE para a gestão da segurança da informação, a equipe considera necessária a existência de uma unidade especializada, adequadamente posicionada dentro da estrutura organização, responsável pela execução das ações específicas de gestão da segurança da informação e pela coordenação das atividades cuja responsabilidade deve ser descentralizada entre diversas outras unidades da organização.
A NBR 27002:2013, padrão internacional para gestão de SI, no capítulo 6, relativo à organização da segurança da informação, traz como objetivo maior "Estabelecer uma estrutura de gerenciamento para iniciar e controlar a implementação e operação da segurança da informação dentro da organização".
Neste aspecto, entendo que a forma de organização da estrutura que melhor atenda às necessidades e especificidades do TSE na implementação dos processos de gestão de riscos de segurança da informação deve ser determinada pelo próprio TSE.
Portanto, quanto a esse aspecto, deve ser recomendado ao TSE que revise o arranjo institucional e as competências das unidades a fim de aprimorar a gestão da segurança da informação, tendo em vista o disposto no art. 17 do Decreto 9.637/2018 e o item 6 da NBR 27002:2013.
A política de gestão de riscos organizacionais do TSE foi instituída pela Portaria 784/2017. Entretanto, a auditoria constata a necessidade de formalização de um processo específico de gestão de riscos de segurança da informação para contribuir com o contínuo mapeamento e a avaliação de riscos específicos relacionados à confidencialidade, disponibilidade e integridade das bases de dados e dos sistemas eleitorais.
Entendo pertinente, nesse sentido, a expedição de recomendação ao TSE para que formalize o processo de gestão de riscos de segurança da informação, à semelhança das orientações contidas na NBR 27005:2008. 
Quanto à capacitação dos servidores e colaboradores em temas relacionados à segurança da informação, a auditoria relata existência de ações esporádicas e recomenda a adoção de um programa permanente com ações planejadas e regulares para evitar incidentes que possam prejudicar a instituição. 
Considerando o papel relevante de todos os responsáveis pela custódia de informações em todos os processos de trabalho da justiça eleitoral, acompanho a proposta de recomendação no sentido de intensificar as ações de treinamento voltadas para a segurança da informação. 
Por fim, no que diz respeito à segurança física do ambiente do datacenter, a auditoria conclui que as práticas adotadas pelo TSE estão de acordo com as boas práticas indicadas nas normas internacionais.
Os controles propostos pelo item 11 pela NBR 27002:2013 para segurança física e do ambiente foram verificados por meio de entrevistas, comparados com as normas internas do TSE vigentes e confirmados por meio de inspeção física em todas as instalações do datacenter.
Do ponto de vista das áreas seguras, foi verificado que são definidos e observados os perímetros de segurança adequadamente, bem como há adequados dispositivos de segurança e vigilância. Os controles de entrada física garantem que somente pessoas autorizadas acessem o datacenter e as instalações de segurança adjacentes como o NOC (Network Operations Center) . 
Quanto à proteção contra ameaças externas e do meio ambiente, a equipe de auditoria conclui que o datacenter do TSE atende às especificações contidas na NBR ISO/IEC 15247:2004, que define os requisitos para salas-cofre e ambientes seguros contra incêndios, umidade e impactos mecânicos. 
O suprimento de energia do datacenter é feito por nobreak e o TSE dispõe de geradores para caso de falha do suprimento de energia da concessionária. Além disso, o TSE conta com reserva de 10.000 litros de diesel para atender aos geradores e à área de engenharia realiza teste semanal desses geradores.
Todo o cabeamento lógico do datacenter é confinado a este ambiente com ponto de entrada e saída identificados (blindagens, auditadas pela ABNT anualmente) e constantemente recebem manutenção preventiva e corretiva pela empresa contratada.
O datacenter tem manutenção preventiva e corretiva realizada por empresa especializada em regime de atendimento 24x7, a atendendo aos requisitos da NBR 15.247:2004.
O backup externo dos dados do TSE está sob a custódia do TRE-DF. Nesse ponto, a equipe de auditoria relata que está em fase de estudos técnicos a aquisição de solução para expansão da capacidade desse equipamento. Por esta razão, o assunto voltará ser tratado nas próximas etapas da presente auditoria.
Uma vez confirmado que a segurança física e o controle de acesso físico às áreas críticas do datacenter atendem às boas práticas indicadas nas normas internacionais, não há necessidade de expedição de recomendações ou determinações quanto a este ponto.
***
Diante do apresentado e cumprido o propósito desta segunda etapa da fiscalização, concluo que não foram identificados até o momento riscos iminentes à realização das eleições 2022 dentro do escopo abordado. 
Em aderência ao planejamento de auditoria, em que cada etapa avalia aspectos específicos do macroprocesso da sistemática da votação eletrônica, a próxima etapa investigará os processos de gestão da continuidade de negócio; da custódia e proteção dos dados, aspectos cruciais para a confiabilidade das eleições. 
Conforme explicado pela unidade instrutora, parte das sugestões do eminente revisor da primeira etapa do trabalho, Ministro Jorge Oliveira, como a realização de painéis de referência, será implementada a partir da próxima etapa do trabalho. 
Por fim, considero relevante relatar que o TSE demonstrou que as recomendações expedidas na primeira etapa desta auditoria já começaram a ser implementadas, o que demonstra a pertinência de realização da auditoria de forma concomitante ao ciclo eleitoral. 
O TSE informa que a sugestão de realizar a impressão de uma lista de todos os candidatos, chamada de "Extrato da Zerésima", a ser fixada na porta das seções eleitorais, com o objetivo de demonstrar a inexistência de votos nas urnas eletrônicas, também foi apresentada em consulta pública e está sendo analisada a sua viabilidade pelas áreas técnicas, tendo sido acatada pelo Ministro Edson Fachin, relator das instruções das eleições de 2022.
Em respeito ao princípio da transparência, entendo que deve ser retirado o sigilo do relatório e pronunciamentos às peças 115-117, e mantido o sigilo das peças indicadas na proposta do acórdão, consoante proposta da SecexAdministração. 
	Ante o exposto, voto por que o Tribunal adote o Acórdão que ora submeto à deliberação deste Colegiado.
TCU, Sala das Sessões, em 15 de dezembro de 2021.
Ministro BRUNO DANTAS
Relator